ACORDAO-COMPLETO-2414830

ACÓRDÃO 10893/2020 ATA 34/2020 - PRIMEIRA CÂMARA

VISTOS, relatados e discutidos estes autos de tomada de contas especial instaurada pelo Ministério do Turismo (MTur) em face de Jairo de Cassio Teixeira e Sebastião Pereira Mageste, exprefeitos de Caputira/MG, em razão da não comprovação da boa e regular execução do Convênio 1379/2008, cujo objeto era apoiar o evento "Reveillon de Caputira";
ACORDAM os Ministros do Tribunal de Contas da União, reunidos em sessão da Primeira Câmara, ante as razões expostas pelo Relator, em:
9.1. considerar revéis para todos os efeitos, no que se refere às citações realizadas, Jairo de Cassio Teixeira, Sebastião Pereira Mageste e Ramiro Andrade Grossi e Cia Ltda.;
9.2. rejeitar as razões de justificativa de Jairo de Cassio Teixeira, Mario Augusto Lopes Moyses, Marta Feitosa Lima Rodrigues e Tania Maria da Silva Penha;
9.3. julgar irregulares as contas de Jairo de Cassio Teixeira, Sebastião Pereira Mageste e Ramiro Andrade Grossi e Cia Ltda., com fundamento nos arts 1º, inciso I, 16, III, "c", 19 e 23, III, da Lei 8.443/1992, e condená-los, em solidariedade, ao pagamento das quantias a seguir especificadas, com a fixação do prazo de quinze dias, a contar da notificação, para que comprovem, perante o Tribunal (art. 214, inciso III, alínea "a", do Regimento Interno do TCU) , o recolhimento da dívida ao Tesouro Nacional, atualizada monetariamente e acrescida dos juros de mora, calculados a partir da data discriminada, até a data do recolhimento, na forma prevista na legislação em vigor;
Ramiro Andrade Rossi e Cia Ltda., Jairo de Cássio Teixeira e Sebastião Pereira Mageste, em solidariedade:
	VALOR 
	DATA DA OCORRÊNCIA

	R$ 179.793,38
	10/3/2009

Valor atualizado em 16/09/2020 - R$329.669,14
Ramiro Andrade Rossi e Cia Ltda. e Sebastião Pereira Mageste, em solidariedade:
	VALOR 
	DATA DA OCORRÊNCIA

	R$ 75.506,62
	10/3/2009

Valor atualizado em 16/09/2020 - R$138.448,94
9.4. aplicar a Jairo de Cassio Teixeira, Sebastião Pereira Mageste e Ramiro Andrade Grossi e Cia Ltda. multas individuais previstas no art. 57, da Lei 8.443/1992, nos valores a seguir especificados, com a fixação do prazo de quinze dias, a contar da notificação, para que comprovem, perante o Tribunal (art. 214, inciso III, alínea "a", do Regimento Interno) , o recolhimento das dívidas ao Tesouro Nacional, atualizada monetariamente, desde a data do presente acórdão até a do efetivo recolhimento, se for paga após o vencimento, na forma da legislação em vigor;
	Responsável
	Valor da Multa (R$) 

	Jairo de Cassio Teixeira 
	60.000,00

	Sebastião Pereira Mageste 
	100.000,00

	Ramiro Andrade Grossi e Cia Ltda.
	100.000,00

9.5. aplicar a Mario Augusto Lopes Moyses, Marta Feitosa Lima Rodrigues e Tania Maria da Silva Penha multas individuais, com base no art. 58, inciso II, da Lei 8.443/1992, nos valores a seguir especificados, com a fixação do prazo de quinze dias, a contar da notificação, para que comprovem, perante o Tribunal (art. 214, inciso III, alínea "a", do Regimento Interno) , o recolhimento das dívidas ao Tesouro Nacional, atualizadas monetariamente, desde a data do presente acórdão até a do efetivo recolhimento, se forem pagas após o vencimento, na forma da legislação em vigor;
	Responsável
	Valor da Multa (R$) 

	Mario Augusto Lopes Moyses
	15.000,00

	Marta Feitosa Lima Rodrigues
	10.000,00

	Tania Maria da Silva Penha
	5.000,00

9.6. autorizar a cobrança judicial das dívidas, caso não atendidas as notificações, nos termos do artigo 28, II, da Lei 8.443/1992, c/c o artigo 219, inciso II, do Regimento Interno do TCU;
9.7. encaminhar cópia desta deliberação ao Procurador-Chefe da Procuradoria da República no Estado de Minas Gerais, nos termos do art. 16, § 3º, da Lei 8.443/1992 c/c o art. 209, § 7º, do Regimento Interno do TCU, para adoção das medidas que entender cabíveis;
9.8. dar ciência da deliberação aos responsáveis e ao Ministério do Turismo.

Tomada de contas especial instaurada em razão da não comprovação da boa e regular execução do Convênio 1379/2008, cujo objeto era apoiar o evento Reveillon de Caputira.

Primeira Câmara

Acompanho o voto proferido pelo eminente relator, no caso concreto dos autos, em razão da não comprovação da execução física.
Contudo, ressalvo desse meu posicionamento, as conclusões do relator acerca da contratação de artistas, mediante inexigibilidade de licitação, com cartas de exclusividade válidas para dia e local do evento, bem como o argumento no sentido de que, sem os comprovantes dos valores efetivamente recebidos pelos artistas, não é possível estabelecer o nexo de causalidade entre os recursos transferidos e as despesas executadas de forma que restaria caracterizado dano ao Erário.
TCU, Sala das Sessões Ministro Luciano Brandão Alves de Souza, em 29 de setembro de 2020.
Ministro VITAL DO REGO
Redator

Município de Caputira - MG.

3. Interessados/Responsáveis:
3.1. Interessado: Ministério do Turismo (05.457.283/0001-19)
3.2. Responsáveis: Jairo de Cassio Teixeira (XXX.062.526-XX); Mario Augusto Lopes Moyses (XXX.055.648-XX); Marta Feitosa Lima Rodrigues (XXX.407.093-XX); Ramiro Andrade Grossi e Cia Ltda - Epp (08.724.369/0001-59); Sebastião Pereira Mageste (XXX.284.086-XX); Tania Maria da Silva Penha (XXX.628.101-XX).

13.1. Ministros presentes: Benjamin Zymler (na Presidência), Walton Alencar Rodrigues (Relator) e Vital do Rêgo.
13.2. Ministros-Substitutos presentes: Augusto Sherman Cavalcanti e Weder de Oliveira.

ACORDAO-COMPLETO-2531242

Acórdão 10423/2022 - Primeira Câmara

WALTON ALENCAR RODRIGUES

Adoto, como parte do relatório, instrução elaborada pela Secretaria de Controle Externo de Tomada de Contas Especial (peças 85-88) :
INTRODUÇÃO
Trata-se de tomada de contas especial instaurada pelo Ministério do Turismo (MTur) , em desfavor dos Srs. Jairo de Cássio Teixeira e Sebastião Pereira Mageste, ex-prefeitos de Caputira-MG, gestões 2005-2008 e 2009-2012 (peça 10, p. 1-2) , respectivamente, em razão da apresentação de documentos insuficientes, a título de prestação de contas, para comprovar a regularidade na aplicação dos recursos do Convênio 1379/2008, Siconv 701112, celebrado com o município de Caputira-MG, com o objetivo de realizar o evento "Reveillon de Caputira", entre 31/12 e 3/1/2009 (peça 1, p. 61-92) .
1.1	Este processo foi inicialmente instruído pela Secretaria de Controle Externo de Minas Gerais, sendo posteriormente transferido para a Secretaria de Controle Externo de Tomada de Contas Especial.
HISTÓRICO 
Conforme disposto na cláusula quinta do termo de convênio previu-se o valor de    R$ 278.250,00 para a execução do objeto, dos quais R$ 265.000,00 seriam repassados pelo concedente, e R$ 13.250,00 corresponderiam à contrapartida (peça 1, p. 71) . 
Os recursos federais foram repassados em parcela única, mediante a ordem bancária 09OB00190, no valor de R$ 265.000,00, emitida em 2/3/2009. Os recursos foram creditados na conta específica 61122, da agência 0131, da Caixa Econômica Federal (peça 1, p. 96) .
O ajuste vigeu no período de 18/12/2008 a 17/6/2009, sendo essa data o prazo final para a apresentação da prestação de contas, conforme a cláusula quarta do termo de convênio (peça 1, p. 73) , alterado pelo apostilamento publicado no DOU de 5/3/2009 (peça 1, p. 98) .	
A prestação de contas foi apresentada pelo prefeito sucessor Sr. Sebastião Pereira Mageste, em 15/9/2009 (peça 1, p. 110) . 
Em 09/2/2010, emitiu-se o Parecer 95/2010 (peça 1, p. 112-126) , cujo resultado indicou a apresentação insuficiente de elementos que permitissem a emissão de parecer técnico conclusivo a respeito do cumprimento do objeto do convênio, sendo necessário diligenciar junto ao convenente (peça 1, p. 124, item 32) . Da mesma forma, a Nota Técnica de Análise 133/2011, de 10/10/2011 (peça 1, p. 128-136) , e a Nota Técnica de Análise Financeira 524/2012 (peça 1, p. 140-152) , conduziram à realização de diligência ao convenente (peça 1, p. 134-136 e p. 154-158) . 
Em expediente de 17/6/2013, o Sr. Wanderson Oliveira Teixeira, na condição de prefeito municipal de Caputira/MG, informou ao concedente não ser possível àquela administração municipal reformular a prestação de contas enviada anteriormente, considerando que as pendências apontadas não diziam respeito à prefeitura municipal, mas à empresa vencedora do procedimento licitatório e contratada, por se tratar de contrato de exclusividade entre a empresa e o artista por ela contratado. Fazendo remissão ao art. 16, §§ 7º e 8º da Lei Federal 12.810/2013, o aludido gestor indicou não poder prestar contas dos recursos de seu antecessor e solicitou a instauração de tomada de contas especial em desfavor do então prefeito municipal que firmou o convênio (peça 1, p. 160) .
Em 12/7/2013, a Coordenação Geral de Convênios do MTur concluiu pela reprovação da execução física do objeto (peça 1, p. 168) , resultando na reprovação da prestação de contas, conforme explicitado na Nota Técnica de Reanálise Financeira 429/2013, de 31/7/2013 (peça 1, 170-174) . Convém esclarecer que não houve análise da execução financeira propriamente dita, em razão do disposto na Portaria Mtur 112/2013, art. 87, § 2º, § 2º: "No caso de a área técnica concluir pela reprovação da prestação de contas, o processo deverá ser encaminhado à área financeira para cálculo do montante a ser restituído e notificação ao convenente (...) ". A Nota Técnica de Reanálise Financeira 533/2014 novamente opinou pela reprovação das contas (peça 1, p. 188-194) .
Em 10/12/2014, emitiu-se o Relatório de TCE 482/2014 (peça 1, p. 216-220) . Afirmou-se que não houve fiscalização in loco do convênio por parte do Ministério do Turismo (peça 1, p. 217, item 3) . Especificou-se como motivo para a instauração da TCE "a impugnação total das despesas, decorrente da Irregularidade na Execução Física do Objeto" (peça 1, p. 217, item 6) . Considerou-se que a responsabilidade deveria ser imputada aos Srs. Jairo de Cássio Teixeira, prefeito signatário do convênio, e ao Sr. Sebastião Pereira Mageste, executor do convênio (peça 1, p. 219, item 13) . Com pertinência ao débito, indicou-se o valor histórico de R$ 265.000,00, dos quais deveriam ser descontados R$ 10.000,00, em razão de recolhimento realizado pelo convenente (peça 1, p. 246, item 5, c/c p. 202) .
No âmbito da Controladoria Geral da União, tendo por base a data de liberação dos recursos, 27/2/2009, conclui-se que a execução do convênio ocorreu integralmente na gestão do Sr. Sebastião Pereira Mageste (2009-2012) , optando-se por excluir a responsabilidade atribuída ao prefeito signatário do convênio (peça 1, p. 246, itens 6 e 6.1) . Ademais, a CGU se pronunciou pela irregularidade das contas, como consignado no Relatório de Auditoria, Certificado de Auditoria e Parecer do Dirigente (peça 1, p. 244-249) . A autoridade ministerial atestou haver tomado conhecimento das conclusões contidas nos mencionados documentos, e determinou o encaminhamento do processo ao TCU (peça 1, p. 254) .
No âmbito do TCU, a instrução constante na peça 3 propôs a realização de diligência à Caixa Econômica Federal (CEF) , visando à obtenção de extratos bancários e de outros documentos de saque e transferência da conta específica do convênio. A proposta foi acolhida pelo Secretário da Secex-MG, expedindo-se o Ofício 1792/2015-TCU/SECEX-MG (peças 4 a 7) . Em resposta (peça 8) , a CEF encaminhou a documentação disposta na peça 9.
Após análise das respostas às diligências, A Secex/MG propôs a realização de citações e audiência mencionadas adiante. Essa proposta contou com a anuência do Secretário dessa unidade técnica (peça 12) .
Citação
Em cumprimento ao Despacho do Secretário (peça 12) , foi promovida a citação do Sr. Sebastião Pereira Mageste e da empresa Ramiro Andrade Rossi e Cia Ltda., mediante os Ofícios 3149/2015 e 3150/2015, respectivamente, datados de 7/12/2015 (peças 13 e 14) . 
Os responsáveis foram citados (solidariamente) em decorrência de:
14.1.	Sebastião Pereira Mageste (CPF XXX.284.086-XX) , ex-prefeito de Caputira-MG (gestão 2009-2012) : não ter apresentado documentação apta a comprovar a realização do evento "Reveillon de Caputira", bem como a consecução das ações especificadas no plano de trabalho, a saber (peça 1, p. 132-134, "III-Ressalvas Técnicas") :
	a) relatório de cumprimento do objeto e relatório de execução físico-financeira preenchidos de acordo com o plano de trabalho aprovado e de acordo com o modelo anexo ao site www.turismo.gov.br;
	b) cópia do anúncio em CDROM ou MP3, constando o nome a logomarca do MTur e comprovante de veiculação na rádio, contendo a programação prevista e o mapa de veiculação com o valor, o atesto da rádio e o "de acordo" da convenente;
	c) um exemplar de cada insumo (cartaz e panfleto) , constando o nome e a logomarca do MTur, e declaração de recebimento do material, explicitando a quantidade, com o nome legível, assinatura e CPF do recebedor;
	d) fotografia, filmagem e/ou material de divulgação pós-evento (publicação em jornais, revistas ou reportagens televisivas) que comprovem a efetiva realização do evento e a utilização da logomarca do MTur;
	e) fotografia de cada show/apresentação musical, filmagem e/ou material de divulgação pós-evento (publicação em jornais, revistas ou reportagens televisivas) que comprovem a efetiva realização de cada apresentação constante no plano de trabalho;
	f) fotografia e/ou filmagem de cada item de infraestrutura (palcos e sonorização) listado no plano de trabalho;
	g) declaração individual do prestador de serviço com RG e CPF, discriminando a função exercida detalhada, o valor contratado e o período de execução, de acordo com o plano de trabalho, relativamente ao item "contratação de serviços (locação de carro de som) ", enviando, se possível, fotografias e/ou filmagem;
	h) declarações do convenente e de autoridade local atestando a realização do evento;
	i) declaração do convenente atestando a exibição do vídeo institucional do MTur; 
	j) declaração do convenente acerca da gratuidade ou não dos eventos apoiados pelo MTur e, em caso de cobrança de valores (venda de ingressos) , com especificação da destinação da verba eventualmente arrecadada;
14.2.	Ramiro Andrade Rossi e Cia Ltda. - EPP (CNPJ 08.724.369/0001-59) , empresa contratada para realizar o evento "Reveillon de Caputira": caracterização de seu enriquecimento ilícito, em face da não comprovação da boa e regular aplicação dos recursos do Convênio 1379/2008 por parte do convenente.
Apesar de o Sr. Sebastião Pereira Mageste e a empresa Ramiro Andrade Rossi e Cia Ltda. terem tomado ciência dos expedientes que lhes foram encaminhados, conforme atestam os avisos de recebimento (AR) que compõem as peças 18 e 16, não atenderam a citação e não se manifestaram quanto às irregularidades verificadas.
Audiência do  Sr. Jairo de Cássio Teixeira
Efetuou-se, ainda, a audiência do Sr. Jairo de Cássio Teixeira, por meio do Ofício 3172/2015 (peça 15) , datado de 7/12/2015.
O responsável foi ouvido em decorrência das seguintes irregularidades: 
17.1	realizar procedimento licitatório na modalidade convite, destinado à aquisição de bens e serviços comuns (sonorização, palco e iluminação) , em desacordo com o art. 1º, caput, §§ 1º e 2º, do Decreto 5.504/2005, art. 1º, do Decreto 5.450/2005, art. 49, § 1º, da Portaria Interministerial 127/2208, e cláusula sexta, parágrafo primeiro do termo de convênio (peça 1, p. 73) , que indicavam a obrigatoriedade do uso da modalidade "Pregão", de preferência em sua forma eletrônica;
17.2	ratificar processo de inexigibilidade de licitação destinado à contratação da empresa Ramiro Andrade Grossi e Cia Ltda., visando à contratação de artistas, contendo as seguintes falhas:
17.2.1 	não foram apresentados os contratos de exclusividade, registrados em cartório, dos artistas com o empresário contratado (cf. art. 25, III, da Lei 8.666/1993, c/c o subitem 9.5.1.1 Acórdão 96/2008-TCU-Plenário) ; 
17.2.2	as atrações artísticas elencadas no plano de trabalho, "Etapa/Fase" 5, 10, 11, 13 e 14 (peça 1, p. 15-17) , não são consagradas pela crítica especializada ou pela opinião pública, de maneira que não satisfazem a condição final prevista no art. 25, inciso III, da Lei 8.666/1993.
O Sr. Jairo de Cássio Teixeira tomou ciência do ofício que lhe foi remetido, conforme documento constante da peça 17, e apresentou suas razões de justificativa, conforme documentação integrante da peça 19. 
O resultado das citações e audiências acima aludidas foi analisado na instrução de peça 20, e será descrito nas linhas posteriores.
Revelia dos responsáveis citados
Apesar de o Sr. Sebastião Pereira Mageste e a empresa Ramiro Andrade Rossi e Cia Ltda. terem tomado ciência dos expedientes que lhes foram encaminhados (peças 13 e 14) , conforme atestam os avisos de recebimento (AR) que compõem as peças 18 e 16, não atenderam a citação e não se manifestaram quanto às irregularidades verificadas.
Transcorrido o prazo regimental fixado e mantendo-se inertes os aludidos responsáveis, impõe-se que sejam considerados revéis, dando-se prosseguimento ao processo, de acordo com o art. 12, § 3º, da Lei 8.443/1992. 
Audiência do gestor signatário
O Sr. Jairo de Cássio Teixeira tomou ciência do ofício que lhe foi remetido, conforme documentos constantes de peças 15 e 17, e apresentou suas razões de justificativa, conforme documentação integrante da peça 19.  
Razões de justificativa apresentadas
As razões de justificativas apresentadas pelo responsável foram as transcritas a seguir:
25. Com relação à aquisição de bens e serviços comuns, por meio da modalidade convite (item 24.1, desta) , o defendente alegou inexperiência e desconhecimento parcial das normas que regiam as despesas vinculadas ao convênio. 	Alegou ainda que os preços utilizados como referência para a formalização do processo licitatório foram exatamente os mesmos apresentados no plano de trabalho, que foi analisado e formalmente aprovado pelo Ministério do Turismo.
26. O defendente alegou que o MTur exigiu, como condição para a aprovação do plano de trabalho e formalização do convênio, que fossem apresentadas "declarações firmadas pelas bandas/artistas dos shows previstos, atestando que as datas referenciadas no plano de trabalho já se encontravam reservadas para o município de Caputira". 	
27. Com relação às irregularidades apontadas no item 24.2, desta, o ex-gestor alegou que os documentos exigidos na prestação de contas não foram expressamente discriminados no convênio. Nesse sentido fez referência ao Acórdão 2163/2011-TCU-Segunda Câmara, resultante da análise das contas de 2008 do MTur, cujo excerto transcrevemos abaixo:
1.1. (...) realização de inspeção na SNPTur, com o objetivo de examinar os Convênios Siafi nos 625546 e 629797, bem como verificar as providências internas a fim de dar cumprimento ao item 9.5.1 do Acórdão 96/2008-TCU-Plenário.
2.3.12. A CGAP informou que não possui um modelo do contrato de exclusividade exigido nos casos em que houver intermediação na contratação de artistas. Mas foram fornecidos modelos de check-lists que orientam os servidores da área na análise técnica dos projetos de convênios (fls. 31/35, Anexo 1) . Examinando esses documentos, observa-se que há menção aos contratos de exclusividade, nos seguintes termos:
' (...) 9.7. Em casos de apresentações artísticas (...) , anexar os seguintes documentos:
9.7.1. Declaração de exclusividade e proposta de preço do artista/banda/grupo, emitida pela empresa detentora da exclusividade da apresentação artística para o evento. Lembramos que a carta de exclusividade será direcionada à Prefeitura e deverá conter o nome do evento, data do evento e o (s) nome (s) do (s) artista (s) . (grifamos) '
2.3.13. Verifica-se, portanto, que os próprios termos dos check-lists utilizados pela Coordenação-Geral de Análise de Projetos levam a área técnica a aceitar cartas de exclusividade específicas para as datas dos eventos apoiados pelo MTur, o que contraria as orientações deste Tribunal. 
28. 	O ex-gestor alegou também que, para a contratação de shows artísticos é necessária a existência de um terceiro, uma vez que nenhum artista ou banda realizaria um show para receber o pagamento em data futura e incerta, pois "não houve liberação de recursos financeiros em data anterior à sua execução, sempre em data posterior." 
Análise das Razões de justificativa do Sr. Jairo de Cássio Teixeira
A análise das razões de justificativas realizada pela Secex/MG, na instrução de peça 20, foi no sentido de rejeição, conforme transcrito a seguir:. Argumento
Realizar procedimento licitatório na modalidade convite, destinado à aquisição de bens e serviços comuns (item 24.1) 
29.	Não é admissível reconhecer que o ex-gestor não tinha potencial conhecimento da ilicitude, uma vez que não se pode alegar desconhecimento da lei, alegando que não a conhece (art. 3º do Decreto-Lei nº 4.657, de 4 de julho de 1942, Lei de introdução ao Código Civil Brasileiro) .
Ratificar processo de inexigibilidade de licitação com falhas (item 24.2) 
30.		Conforme Parecer 1660/2008 da Consultoria Jurídica do MTur, item 26, datado de 18/12/2008 (peça 1, p. 41-57) , foi recomendado ao setor técnico que informasse à convenente quanto ao teor de parte do Acórdão 96/2008-TCU-Plenário, transcrito abaixo:
"9.5.1. quando da contratação de artistas consagrados, enquadrados na hipótese de inexigibilidade prevista no inciso III do art. 25 da Lei n° 8.666/1992, por meio de intermediários ou representantes; 
9.5.1.1. deve ser apresentada cópia do contrato de exclusividade dos artistas com o empresário contratado, registrado em cartório. Deve ser ressaltado que o contrato de exclusividade difere da autorização que confere exclusividade apenas para os dias correspondentes à apresentação dos artistas e que é restrita à localidade do evento;
9.5.1.2. o contrato deve ser publicado no Diário Oficial da União, no prazo de cinco dias, previsto no art. 26 da Lei de Licitações e Contratos Administrativos, sob pena de glosa dos valores envolvidos."
30. 	No referido parecer, ressaltou-se ainda que as determinações do Acórdão já estavam contidas na minuta do convênio.
31.	A respeito da matéria, encontra-se consolidado na jurisprudência deste Tribunal o entendimento de que a apresentação do contrato de exclusividade entre artistas e o empresário contratado é indispensável para caracterizar a hipótese de inexigibilidade de licitação prevista no art. 25, inciso III, da Lei de Licitações, de modo que simples autorizações ou cartas de exclusividade não se prestam a comprovar a inviabilidade da competição, pois não retratam uma representação privativa para qualquer evento em que o profissional for convocado.
32.	Esse paradigma jurisprudencial tem sido adotado por esta Corte de Contas desde a prolação do Acórdão 96/2008
33.	Sobre a necessidade de comprovação de exclusividade na representação, válido transcrever excerto de voto proferido pelo Ministro Marcos Bemquerer Costa acolhido no Acórdão 351/2015-TCU-Segunda Câmara:
8.	 Relativamente à contratação da empresa Negreiros e Negreiros Ltda. para organização do evento "Paraíso Folia", cabe observar que o comando normativo utilizado como fundamento, o art. 25, inciso III, da Lei n. 8.666/93, refere-se expressamente à contratação de profissional de setor artístico diretamente com o próprio artista ou por meio de seu empresário exclusivo, que é aquele que gerencia o artista ou banda de forma permanente.
9.	 A inteligência deste artigo revela a impossibilidade jurídica de contratação direta de mero intermediário (produtora de eventos) , que detém a exclusividade limitada a determinados dias ou eventos, pois, se a exclusividade é condicionada e temporária, em regra não haverá impossibilidade de competição.
10.	 No caso concreto, constata-se que as autorizações emitidas pelas bandas musicais que atuaram no Paraíso Folia 2010, concedidas à empresa contratada pela Prefeitura para organização das apresentações artísticas e expostas pela defesa nesta etapa processual, foram elaboradas para as datas específicas às do evento objeto do Convênio (24/04/2010) , circunstância que não se amolda ao dispositivo legal e constitui fundados indícios da prática das condutas ímprobas, conforme levantado pela equipe de auditoria (peça 59, p. 05-07) .
11. A respeito da matéria, é oportuno registrar que a jurisprudência deste Tribunal é uníssona em exigir a apresentação do contrato de exclusividade entre os artistas e o empresário contratado para caracterizar a hipótese de inexigibilidade de licitação prevista na Lei de Licitações, de modo que simples autorizações ou cartas de exclusividade não se prestam a comprovar a inviabilidade da competição, pois não retratam uma representação privativa para qualquer evento em que o profissional for convocado. (...) 
34. 	Configurada a irregularidade no enquadramento na hipótese de inexigibilidade de licitação para a contratação de apresentações artísticas, este Tribunal tem decidido que se trata de fundamento suficiente para a impugnação das despesas respectivas. Os fundamentos dessa tese foram explicitados no voto do Ministro Walton Alencar Rodrigues condutor do Acórdão 8244/2013-TCU-Primeira Câmara:
As autorizações emitidas pelas bandas musicais que atuaram no evento regional, concedidas à empresa contratada pela Prefeitura de Santa Luzia/PB para organização das apresentações artísticas - HM Promoções e Eventos Ltda. - e encaminhadas ao Ministério do Turismo na prestação de contas do Convênio 750/2008, (...) , não caracterizam contratos de exclusividade entre os artistas consagrados e o respectivo agenciador perante o órgão municipal.
Na verdade, tais autorizações apenas conferem à empresa (...) o direito de representar, em caráter exclusivo, os referidos grupos musicais nas específicas comemorações alusivas ao objeto do convênio. Não se prestam, portanto, a garantir ao agenciador ampla e irrestrita representação com direito de exclusividade para todos os eventos em que os artistas sejam convidados.
Além de ferir expressa disposição do acordo administrativo, a ausência de contratos de exclusividade contraria requisitos essenciais à realização de contratação direta por inexigibilidade de licitação, estampados nos artigos 25, inciso III, e 26, da Lei 8.666/1993.
35.	Por essas razões, a ausência de vínculo contratual de representação exclusiva no processo de contratação de apresentações artísticas por inexigibilidade de licitação representa grave infração às normas atinentes às licitações e contratos da Administração Pública e induz à impugnação dos dispêndios de recursos federais efetuados com base nas contratações irregulares.
36.	Ademais, as atrações artísticas elencadas no plano de trabalho, "Etapa/Fase" 5, 10, 11, 13 e 14 (peça 1, p. 15-17) , não são consagradas pela crítica especializada ou pela opinião pública, de maneira que não satisfazem a condição final prevista no art. 25, inciso III, da Lei 8.666/1993.
Conclusões e encaminhamento da instrução de peça 20
A análise das razões de justificativas realizada pela Secex/MG, na instrução de peça 20, foi no sentido de rejeição da defesa. Nesse contexto, essa peça instrutiva chegou aos seguintes encaminhamentos e conclusões:
38.	Diante da revelia do Sr. Sebastião Pereira Mageste e da empresa Carlos Roberto Pires (itens 16 a 22) e inexistindo nos autos elementos que permitam concluir pela ocorrência de boa-fé ou de outros excludentes de culpabilidade, propõe-se que suas contas sejam julgadas irregulares e que os responsáveis sejam condenados em débito, bem como que lhes seja aplicada a multa prevista no art. 57 da Lei 8.443/1992. 
39.	Em face da análise promovida nos itens 23 a 36, propõe-se rejeitar as razões de justificativa apresentadas pelo Sr. Jairo de Cássio Teixeira, uma vez que não foram suficientes para sanear as irregularidades a ele atribuídas, de modo que suas contas devem ser julgadas irregulares. Propõe-se, ainda, em atendimento ao disposto no parágrafo único do art. 19 da Lei 8.443/1992, a aplicação da multa prevista no art. 58, inciso I, do mesmo normativo legal. 
PROPOSTA DE ENCAMINHAMENTO
41.	Diante do exposto, submetemos os autos à consideração superior, propondo ao Tribunal:
a) rejeitar as razões de justificativa apresentadas pelo Sr. Jairo de Cássio Teixeira (CPF XXX.062.526-XX) ; 
b) considerar, para todos os efeitos, revéis o Sr. Sebastião Pereira Mageste e a empresa Carlos Roberto Pires, dando-se prosseguimento ao processo, conforme preceitua o art. 12, § 3º, da Lei 8.443/1992 c/c o art. 202, § 8º, do RI/TCU;
c) julgar irregulares as contas do Sr. Sebastião Pereira Mageste (CPF XXX.284.086-XX) e da empresa Ramiro Andrade Rossi e Cia Ltda. - EPP (CNPJ 08.724.369/0001-59) , com fundamento nos arts. 1º, inciso I, 16, inciso III, alínea "c", 19, caput, e 23, inciso III, da Lei 8.443/1992 c/c com os arts. 1º, inciso I, 209, inciso III, 210 e 214, inciso III, do RI/TCU, condenando-os, em solidariedade, ao pagamento da importância a seguir especificada e fixando-lhes o prazo de 15 (quinze) dias para que comprovem perante este Tribunal, em respeito ao art. 214, inciso III, alínea "a", do RI/TCU, o recolhimento da dívida aos cofres do Tesouro Nacional, atualizada monetariamente e acrescida de juros de mora calculados a partir da data indicada até a data do efetivo recolhimento e com o abatimento de valores acaso já satisfeitos, nos termos da legislação vigente:
	Débito (D) 
ou Crédito (C) 
	VALOR ORIGINAL (R$) 
	DATA DA OCORRÊNCIA

	D
	265.000,00
	2/3/2009

	C
	10.000,00
	30/7/2009

Valor atualizado até 7/3/2016: R$ 541.838,49
c) aplicar, com fundamento no art. 57 da Lei 8.443/1992 c/c o art. 267 do RI/TCU, multa individual ao Sr. Sebastião Pereira Mageste (CPF XXX.284.086-XX) e à empresa Ramiro Andrade Rossi e Cia Ltda. - EPP (CNPJ 08.724.369/0001-59) , fixando o prazo de 15 dias, a partir da notificação, para que, nos termos do art. 214, inciso III, alínea "a", do RI/TCU, comprovem perante este Tribunal o recolhimento aos cofres do Tesouro Nacional do valor atualizado monetariamente desde a data do acórdão que vier a ser proferido até a data do efetivo recolhimento, se for pago após o vencimento, na forma da legislação em vigor;
d) julgar irregulares as contas do Sr. Jairo de Cássio Teixeira (CPF XXX.062.526-XX) , com fundamento nos arts. 1º, inciso I, 16, inciso III, alínea "c", e 23, inciso III, da Lei 8.443/1992 c/c com os arts. 1º, inciso I, 209, inciso III, e 214, inciso III, do RI/TCU;
e) aplicar, com fundamento no art. 58, inciso I, da Lei 8.443/1992 c/c o art. 268, inciso I, do RI/TCU, multa ao Sr. Jairo de Cássio Teixeira (CPF XXX.062.526-XX) ,, fixando o prazo de 15 dias, a partir da notificação, para que, nos termos do art. 214, inciso III, alínea "a", do Regimento Interno do TCU, comprove perante este Tribunal o recolhimento aos cofres do Tesouro Nacional do valor atualizado monetariamente desde a data do acórdão que vier a ser proferido até a data do efetivo recolhimento, se for pago após o vencimento, na forma da legislação em vigor;
O Ministério Público de Contas anuiu à proposta da unidade técnica (peça 23) . 
Entretanto, posteriormente, o Exmo. Ministro Relator, em despacho de peça 24,  discordou das propostas anteriores, e devolveu os autos à Secex/MG, para que fossem analisados "aspectos referentes à assinatura do convênio e à liberação dos recursos no âmbito do Ministério, tais como a previsão de metas quantitativas adequadas a serem alcançadas, o exame das alternativas existentes para a utilização dos recursos federais, considerando que são escassos, e a compatibilidade dos valores dos serviços com os de mercado". Em seu despacho, o Ministro Relator transcreveu excerto da proposta de deliberação que fundamentou o Acórdão 4930/2016-TCU-Primeira Câmara:
21. O rol de irregularidades que tem sido examinado nesta Corte sugere questionamentos sobre a legitimidade da destinação de recursos públicos, cada vez mais disputados, a muitos desses eventos. Questiona-se se não haveria alocação mais útil à sociedade. 
 (...) 
23. Nos autos desses processos não constam exames de ocorrência de sobrepreço em relação aos preços usualmente cobrados, o que é o maior dos problemas em contratações diretas, nem são lançadas dúvidas sobre a veracidade da exclusividade declarada pelo artista (diretamente, ou por sua empresa ou por seu empresário) 	(...) 
Dessa forma, a instrução da Secex/MG presente na peça 28, obedecendo a determinação do Relator, propôs a realização de audiência de Marta Feitosa Lima Rodrigues, coordenadora-geral de análise de projetos, e de Tânia Maria da Silva Penha, Assessora da Coordenação Geral de Eventos, signatárias do Parecer/CGEV/DPMKN/2008 (peça 1, p. 31) , em que se justifica a proposta 011528/2008 (peça 1, p. 7-29) , tendo em vista que: 
28.1       	o Parecer CGEV/DPMKN/2008, que aprovou o Plano de Trabalho (peça 1, p. 31) , contém apenas motivos genéricos como "aquecimento da economia local e regional, com a geração de emprego e renda", "expectativa de receber um público de mais de 15 mil pessoas", "colaborando para o fomento do comércio local, hotéis, pousadas, bares, restaurantes entre outros" e "preservação da Cultura e dos costumes locais", a em. No entanto, a Portaria Interministerial MPOG/MF/CGU 127/2008, em seu art. 15, inciso II, prevê que a proposta de trabalho deve conter, entre outras coisas, a caracterização do problema a ser resolvido e dos resultados esperados. Além disso, observa-se que se trata de município com população estimada de apenas 9.030 habitantes (2010) , segundo o IBGE, e não há justificativa para a previsão de recebimento de um público de mais de 50% de toda a população do município.
28.2       	o Parecer não contém qualquer análise de metas quantitativas.
28.3     	o Parecer não contém análise das alternativas existentes para a aplicação dos recursos federais em questão (comparando-se com os possíveis resultados das outras alternativas) . 
28.4     	o Parecer não contém análise da real necessidade de transferência dos recursos, considerando a possibilidade de cobrança de ingressos no evento (peça 1, p. 69, alínea "dd") . 
28.5        	o Parecer não contém o efetivo exame dos custos informados pelo Município. Há a previsão da transferência do montante de R$ 265.000,00 para a realização de 4 dias de festa, o que incluía a apresentação da dupla "Gino e Geno" pelo valor estimado de R$ 133.000,00 (peça 1, p. 15-17) . O Parecer conclui que: "Julgamos oportuna a aprovação, considerando que os custos indicados são condizentes com o praticado no mercado local, tendo por base os orçamentos anexados". Entretanto, nos documentos que precedem a assinatura do instrumento de convênio, não há qualquer análise efetiva desses custos.
Naquela instrução foi proposta, também, a audiência do Sr. Mario Augusto Lopes Moyses, secretário-executivo do Ministério do Turismo, à época, por ter assinado o instrumento do Convênio 1379/2008, Siconv 701112, o que permitiu a transferência dos recursos, sem que houvesse uma análise técnica adequada.
As audiências foram realizadas por intermédio dos Ofícios Secex/MG 0383, 0384 e 0385/2017 datados de 17/3/2017, presentes nas peças 32, 31, e 30, respectivamente. Em resposta os responsáveis apresentaram seus argumentos de defesa por intermédio dos documentos presentes nas peças 41, 42, 44 e 45.
As respostas às audiências acima referidas foram analisadas na instrução de peça 46. Segue transcrição dessas respostas e de sua análise realizada nessa peça instrutiva:
Razões de justificativa apresentadas pela Sra. Maria Feitosa Lima Rodrigues - peça 45
7.	Inicialmente, invoca o disposto no art. 161 do Regimento Interno - RI - do TCU, para que todas as defesas, justificativas ou recursos interpostos pelos demais responsáveis lhe alcancem ou lhe aproveitem.
8.	Alega que durante a implantação do Siconv foram estabelecidas as competências e responsabilidades de cada área da Secretaria de Políticas Públicas, sendo determinado que as propostas seriam recebidas e previamente analisadas pela área técnica da Chefia de Gabinete da SNPTur. Preliminarmente a proposta era encaminhada a Coordenação Geral de Convênios para análise documental e fiscal do proponente.
9.	No presente caso, a Sra. Janaina Pinto Machado, lotada na SNPTur aprovou e deu encaminhamento do pleito autorizando a análise no dia 04/12/2008, e solicitou adequação do ofício do parlamentar no mesmo dia. Após correção do ofício e conferência da documentação pela Área de Convênios a proposta foi encaminhada a área de análise de projetos, para análise da Técnica Tânia Penha. A Coordenação Geral de Análise de Projetos somente analisava as propostas encaminhadas e autorizadas pela SNPTur.
10.	Ao receber as propostas, ela as distribuía aos técnicos. Após análise e inserção dos documentos, estes se manifestavam através de pareceres técnicos anexados ao Siconv, e somente então ela os lia, verificava-os e manifestava-se de acordo ou não. Em seguida as propostas eram enviadas à Secretaria de Políticas de Turismo ainda, como propostas de convênio, para autorização do Secretário Nacional de Políticas, anexação da minuta de convênio para serem enviadas ao departamento jurídico e posterior empenho. Após saírem da coordenação geral de análise de projetos elas não retornavam.
11.	A proposta só se tornava convênio após o "de acordo" do Secretário Nacional de Políticas que a encaminhava com a minuta de convênio para a Consultoria Jurídica. Ela somente manifestava-se de acordo com a parte técnica analisada pelos técnicos da coordenação e não tinha poder para dar prosseguimento ao processo e transforma-lo em convênio. Quem tinha esse poder era o Secretário Nacional de Políticas de Turismo.
12.	O processo só tinha andamento após a aprovação da Secretaria. Era na SNPTur onde se anexava a minuta de convênio, os processos físicos eram abertos e somente após aprovação da Secretaria o processo físico e no Siconv era encaminhado para a Consultoria Jurídica. A coordenação geral de análise de processos somente analisava, mas quem aprovava tudo era a SNPTur, nesse caso o Sr. Geraldo Bentes. 
13.	Quanto ao Parecer Técnico, cabia à área técnica da Coordenação Geral de Projetos a verificação do enquadramento da proposta aos fins institucionais do Mtur, a qual tinha em seus programas o Apoio a Eventos Intrínsecos, e Eventos de Interesse e Potencializadores, tal como carnaval, réveillon e festas juninas. O evento se enquadrava no programa de festividade de réveillon implementado pelo MTur, visando o incentivo ao desenvolvimento turístico, aquecimento da economia e geração de emprego e renda. A proposta previa a atração de público para o evento, conforme previsto no programa de regionalização do turismo brasileiro do Mtur, e nas etapas nela previstas.
14.	Com base na Lei 8.666/1993 e na Portaria 127/2008, foi analisado na proposta os serviços para a realização do réveillon, a compatibilidade de preço com relação ao mercado local, mediante 3 propostas de preços anexadas ao Siconv e as declaração de exclusividade de serviços conforme orientação da Lei 8.666/1993. Quanto a análise da real necessidade de aplicação de recursos federais e as alternativas para aporte destes, destaca que se tratava de uma emenda parlamentar do Deputado Carlos Willian, que foi validada pelo Gabinete do Secretário Nacional de Políticas de Turismo no momento do encaminhamento e autorização para análise técnica.
15.	Revela-se sem fundamento o questionamento feito a ela, por haver assinado parecer técnico favorável à celebração do Convênio, posto que todos os fatos foram analisados em tempo hábil e inseridos na Proposta Convênio do Siconv. A concordância não abriga ilegalidades ou irregularidades e em nenhum momento foi descumprido ao estabelecido nos 2º, 15, inciso II, e 31 da Instrução Normativa STN 1/1997.
16.	Ratifica que ela somente se manifestava de acordo com a parte técnica tendo por base o Parecer Técnico e a análise feita pela técnica da Coordenação, a Sra. Tânia Penha, e não tinha poder para dar prosseguimento ao processo e transforma-lo em Convênio. Quem tinha esse poder era o Secretário Nacional de Políticas de Turismo. A assinatura do Parecer Técnico não abriga ilegalidades ou irregularidades. Além disso, o plano de trabalho apresentado viabilizava a execução do projeto e o objeto estava em consonância com o Plano Nacional de Turismo e a legislação vigente à época.
Razões de justificativa apresentadas pela Sra. Tânia Maria da Silva Penha - peças 41 e 42
17.	O Siconv foi colocado em funcionamento no MTur, entre julho a setembro de 2008, quando foram estabelecidas as competências e responsabilidades de cada área da Secretaria de Políticas Públicas. As propostas eram recebidas e previamente analisadas pelo Assessor do Gabinete do Secretário, que aprovava o pedido de apoio e solicitava o encaminhamento às áreas técnicas. A proposta era encaminhada a Coordenação Geral de Convênios para análise documental e fiscal do proponente, referentes propostas de preços, verificação do CNPJ da empresa fornecedora do orçamento, situação fiscal e certidões negativas, estatuto e registro da entidade proponente, documentação do representante legal e outros que se fizessem necessários, também pelo Siconv.
18.	Conferida a validade das informações e documentações apresentadas pelo proponente, a proposta seguia para a Coordenação Geral de Eventos, para análise técnica da compatibilidade das ações propostas no plano de trabalho com o objeto da proposta de eventos, que tinha por base, as normas da Portaria 171 de 19/9/2008, referente a regras e critérios para apoio a projetos de promoção de eventos e divulgação do turismo brasileiro no mercado internacional, as Diretrizes do Plano Nacional de Turismo - PNT, bem como a Lei n° 8.666/1993.
19.	Quanto às atividades específicas dela, como assessora técnica da Coordenação Geral de Eventos, competia, dentre outras, receber e analisar as propostas de convênios, apreciando previamente a compatibilidade com a Lei 8.666/1993 e o seu enquadramento aos fins institucionais do Mtur. Aprovada as ações do plano de trabalho, a viabilidade técnica do evento, identificado que o seu objeto se encontrava de acordo com os fins institucionais do MTur, era emitido parecer técnico de aprovação dos termos da proposta.
20.	Cabia à área técnica da Coordenação Geral de Eventos a verificação do enquadramento da proposta aos fins institucionais do MTur, que tinha em seus programas o Apoio a Eventos Intrínsecos, promovidos pelas entidades do trade turístico e Eventos de Interesse e potencializadores, tal como carnaval, réveillon e festas juninas. O evento se enquadrava ao programa de festividade de réveillon implementado pelo MTur, visando o incentivo ao desenvolvimento turístico, aquecimento da economia e geração de emprego e renda. A proposta previa a atração de público para o evento, conforme previsto no programa de regionalização do turismo brasileiro do Mtur, e nas etapas nela previstas.
21.	Com base na Lei 8.666/1993 e a Portaria 127/2008, foi analisado na proposta os serviços necessários para a realização do réveillon, sua compatibilidade de preço com relação ao mercado local, propostas de preços anexadas ao Siconv e as declarações de exclusividade de serviços conforme a lei 8.666. A época, o proponente era orientado a observar a legislação vigente para a realização do objeto do contrato, e sobre a cobrança de ingresso, foi encaminhado declaração de gratuidade do evento
22.	Devido à escassez de recursos, ao grande volume de propostas e ao número reduzido de servidores, o MTur não possuía disponibilidade para que fosse enviado um técnico para fiscalizar a estrutura física, técnica e operacional da entidade in loco, por isso não havia possiblidade de verificação de cobrança de ingressos pelo proponente.
Análise das razões de justificativa apresentadas pelas Sras. Maria Feitosa Lima Rodrigues e Tânia Maria Da Silva Penha
23.	Não se vislumbra nos autos quaisquer indícios de má fé ou de ganhos ilícitos por parte das responsáveis. O convênio em questão foi apenas mais um dentre dezenas de outros com objetivos similares realizados normalmente pelo Ministério do Turismo.
24.	Já que as normas vigentes permitiam o patrocínio de tais eventos, (o Réveillon de Caputira se enquadrava ao programa de festividade de réveillon implementado pelo Ministério, visando o incentivo ao desenvolvimento turístico municipal, aquecimento da economia do município e geração de emprego e renda) portanto não é cabível exigir das responsáveis que eles questionassem a realização do evento e propusessem outras alternativas existentes para aplicação dos recursos federais em questão. 
25.	Cabe destacar que a disponibilidade de recursos para o evento em questão se tratava de uma emenda parlamentar do Deputado Carlos Willian, que foi validada pelo Gabinete do Secretário Nacional de Políticas de Turismo no momento do encaminhamento e autorização para análise técnica.
26.	Quanto ao fato de o referido parecer não conter análise da real necessidade de transferência dos recursos, considerando a cobrança de ingressos no evento, conforme questionado no ofício da audiência, considerando que não houve a cobrança de ingressos, consideramos desnecessária tal análise. Aliás, após analisarmos diversos processos de Tomada de Contas Especial do Ministério do Turismo nos últimos anos, verificamos que a não cobrança de ingressos em tais eventos é fato rotineiro
27.	Quanto aos custos, constam três orçamentos no Siconv. Os valores envolvidos encontram-se compatíveis com outros eventos de natureza similar aos realizados neste convênio, conforme pôde ser constatado por este Auditor na análise de outros processos de Tomada de Contas Especiais do Ministério do Turismo nos últimos anos.
28.	Adicionalmente, o parecer em questão contou com a colaboração de outros funcionários e setores do MTur, que coparticiparam de fases preliminares ou posteriores, cada um fornecendo a sua participação e/ou ratificando as participações anteriores. A criação de tal parecer, assim, pode ser considerada uma obra coletiva com méritos e/ou deméritos de diversos funcionários, cada um com a sua parcela de responsabilidade. 
29.	As irregularidades constatadas nos autos não se referem a elaboração do convênio pelo MTur, mas à sua execução pelo município. Quanto a estas irregularidades, a instrução presente na peça 20 já propôs a responsabilização dos agentes causadores delas. O parecer emitido pelas responsáveis não foi causador, direta ou indiretamente das mencionadas irregularidades.
30.	Cabe destacar que o artigo 58 da Lei Orgânica do TCU estipula que o Tribunal pode aplicar multa aos responsáveis por ato praticado com grave infração à norma legal ou regulamentar de natureza contábil, financeira, orçamentária, operacional e patrimonial. No presente caso entende-se que as responsáveis, embora possam ter cometido pequenas falhas na emissão do parecer em questão, realizados com a colaboração e ratificação de outros funcionários do Mtur, não cometeram atos com grave infração à norma legal ou regulamentar, sendo, portanto indevida a penalização das mesmas. Em consequência, acolhemos parcialmente as razões de justificativa por elas apresentadas.
31.	Adicionalmente, verifica-se que em situações tão ou mais graves, embora de aspectos diferentes, este Tribunal não tem aplicado multa a integrantes do órgão concedente, conforme exposto a seguir:
32.	 O §1º do art. 1º da Instrução Normativa/TCU 56/2007 estabelece que a ausência de adoção de providências com vistas à obtenção do ressarcimento nos casos de não comprovação da aplicação dos recursos no prazo de 180 dias caracteriza grave infração a norma legal e sujeita a autoridade administrativa federal omissa à responsabilização solidária e às sanções cabíveis. Nesse contexto, a jurisprudência desta Corte de Contas é no sentido de que, ocorrendo inércia da Administração na apreciação das contas e na instauração, se necessária, da respectiva Tomada de Contas Especial, é possível a responsabilização daqueles que lhe derem ensejo, visto que o ordenador de despesa da unidade concedente tem prazos definidos para se pronunciar sobre a prestação de contas a ele submetida, nos termos do §7º do art. 10 do Decreto 6.170/2007. Embora haja a possibilidade legal para a responsabilização dos agentes repassadores, o Tribunal vem adotando uma postura mais pedagógica em relação aos jurisdicionados, determinando a adoção de medidas corretivas para evitar a ocorrência das falhas constatadas (Acórdãos 64/2007 - TCU - 2ª   Câmara, 206/2007 - TCU - 2ª  Câmara, 33/2008 - TCU - 1ª  Câmara, 668/2008 - TCU - Plenário, 3.046/2007 - TCU - 2ª  Câmara, entre outros) . Tal posicionamento do TCU vem ratificar a correção da nossa proposta.
Razões de justificativa apresentadas pelo Sr. Mário Augusto Lopes Moyses - peça 44
33.	Inicialmente, ressalta que a delimitação do objeto de fiscalização presente nos autos não é a celebração do convênio em si, mas os atos executórios praticados exclusivamente pelo município convenente. Assim a pretensão de ampliar o escopo desta TCE para inclui-lo sob o fundamento de que sua assinatura no instrumento de convênio, sem a devida análise técnica, foi responsável pelas irregularidades sob apuração não é apta para a sua inclusão no polo passivo do presente processo.
34.	Ressalta que, na qualidade de Secretário - Executivo do MTur, assinou o Convênio não tendo participado de análises prévias de conformidade, nem tampouco do acompanhamento da execução, por serem funções alheias à sua esfera de atribuições funções essas atribuídas à órgãos específicos do MTur, tendo em vista a qualificação técnica destes órgãos integrantes estrutura ministerial, cujas competências encontravam-se estabelecidas no Regimento Interno do MTur.
35.	Quanto às competências dos órgãos do MTur, dentre as normas vigentes quando ocupou o cargo de Secretário-Executivo, destaca as disposições da Portaria 109-B, de 1/10/2005, que aprovou o RI do MTur, regulamentando sua estrutura organizacional e as competências de seus órgãos. Nos termos do art. 2º da Portaria, o MTur apresenta em sua estrutura organizacional: órgãos da assistência direta e imediata ao Ministro de Estado; órgãos específicos singulares; órgão colegiado; e entidade vinculada.
36.	O MTur apresenta estrutura ramificada, repartindo competências entre os seus órgãos, de modo a melhor se distribuir as atribuições, com diversos graus de hierarquia, conforme observado no seu organograma (peça 44, p. 14) . Nessa divisão de competências, a análise dos projetos de convênios a serem assinados pelo Mtur tem início em suas secretarias especializadas: a SNPTur e a SNPDTur. Essas Secretarias visam auxiliar na formulação dos planos, programas e ações destinados ao desenvolvimento e fortalecimento do turismo, sendo responsáveis pelas análises referentes aos processos de parcerias, convênios, contrato e congêneres. Ambas as Secretarias executam funções técnicas, o que as qualifica para análise e aprovação de atos como os ora analisados, sendo que neste convênio a proposta de celebração foi conduzida no âmbito da SNPTur.
37.	Assim, constata-se a legitimidade da atuação da Secretaria, já que a promoção do turismo em Minas Gerais enquadra-se na execução da Política Nacional de Turismo. A SNPTur é responsável pela avaliação do Plano de Trabalho proposto pelo município, cabendo a ela aferir os aspectos que aludem ao objeto do ajuste, quanto a conformação do evento com as diretrizes da Política Nacional de Turismo, conforme dispõe o inciso XIII, do art. 39 do RI do MTur. A imputação de responsabilidade quanto a análise técnica e documental prevista no artigo 39, inciso XIII, do RI a órgão ou pessoa diversa representaria contrassenso, pois o objeto do Convênio está imbricado às atribuições da SNPTur e diretamente ligado à Política Nacional de Turismo.
38.	Quanto à responsabilidade da SNPTur, nota-se o caráter eminentemente técnico que lhe é atribuído, o que a qualifica para análise e aprovação do convênio em questão. Corrobora esse entendimento a redação do artigo 31 da Portaria Interministerial MPOG/MF/CGU 127, de 29/5/2008:
Art. 31. A celebração do convênio será precedida de análise e manifestação conclusiva pelos setores técnicos e jurídico do órgão ou da entidade contratante, segundo suas respectivas competências, quanto ao atendimento das exigências formais e legais constantes desta Portaria.
39.	Incube à Coordenação-Geral de Análise de Projetos-CGAP, órgão cujas competências estão dispostas no artigo 69 do RI, o suporte técnico às atividades desenvolvidas pelo Mtur. Em relação às irregularidades apontadas nesta TCE, o Plano de Trabalho do Convênio exigia do município a apresentação de cartas de exclusividade dos artistas que iriam se apresentar durante os quatro dias do evento (peça 1 - fl. 27 a 29) . Isso demonstraria o zelo e a acurácia da análise técnica feita pelo Mtur, ao qual não incumbia a operacionalização das contratações. Não há falta de zelo ou instrução deficitária na análise feita pelo MTur, mas, erro executório de meta do Plano de Trabalho cuja incumbência era do munícipio. A Portaria Interministerial MPOG/MF/CGU nº 127, de 29/5/2008, prescreve que os textos, condições e documentação necessários à celebração de convênios deverão ser submetidos ao exame prévio e conclusivo da Consultoria Jurídica da Advocacia-Geral da União junto ao Ministério. Em mesmo sentido é o disposto no artigo 7º, do Decreto Federal 6.546, de 25/7/2008, então vigente.
40.	O exame consiste na análise e regularidade da minuta de convênios, e na constatação de atendimento aos requisitos para a celebração:  demonstração de interesse reciproco que justifique a parceria; comprovação de que a entidade possui condições para executar o objeto e que este corresponda às suas atividades; plano de trabalho aprovado, bem como os custos nele discriminados; e compatibilidade do termo de referência com o plano de trabalho. A Consultoria Jurídica foi favorável à formalização (Peça 1 - fls. 41 a 57) . Imputa-se erroneamente responsabilidade a ele, pois as informações contidas no procedimento de formalização do ajuste asseveraram existir viabilidade para a celebração da avença, conforme consignado nos documentos da SNPTur.
41.	A Secretaria Nacional de Políticas para o Turismo - SNPTur, responsável pela propositura do Convênio, não era vinculada ou subordinada à Secretaria Executiva do Ministério do Turismo. Se tais órgãos ministeriais são autônomos não há relação de subordinação, razão pela qual não há responsabilidade dele por atos de instrução supostamente deficitários - o que não existiria. Este foi o entendimento do TCU no Acórdão 3611/2013-TCU-Plenário, proferido na TCE Processo 028.309/2011-1.
42.	A atuação do Secretário-Executivo do MTur foi delimitada pelo art. 84 do RI do MTur, legitimando a ele para celebração do Convênio. Assim, é desarrazoado imputar-lhe responsabilidade de verificar eventual falha ou deficiência na proposta da Convenente, já que tal atribuição era de competência da SNPTur. Não praticou quaisquer atos em relação ao Convênio, após subscrevê-lo. O artigo 24 do RI do MTur estabelece que o acompanhamento da execução do cronograma de desembolso dos convênios e monitoramento da execução das ações dos acordos e ajustes, sob aspectos administrativos, financeiros e contábeis é realizado pela Coordenação-Geral de Convênios e não pela Secretaria-Executiva.
43.	Inexistem indícios de que a sua conduta foi motivada por interesse particular ou por má-fé. Sua participação resumiu-se à formalização da avença, após apurado que o objetivo proposto era consentâneo aos fins do MTur, e que a escolha da entidade e do plano de trabalho estavam respaldados pelas análises dos setores técnicos competentes.
Análise das razões de justificativa apresentadas pelo Sr. Mário Augusto Lopes Moyses
44.	Não se vislumbra nos autos quaisquer indícios de má fé ou de ganhos ilícitos por parte do responsável. O convênio em questão foi apenas mais um dentre dezenas de outros com objetivos similares realizados normalmente pelo Ministério do Turismo.
45.	Uma vez que as normas vigentes permitiam o patrocínio de tais eventos, (pois o Réveillon de Caputira se enquadrava ao programa de festividade de réveillon implementado pelo Ministério, visando o incentivo ao desenvolvimento turístico municipal, aquecimento da economia do município e geração de emprego e renda) não é cabível exigir do responsável que ele as questionasse.
46.	Cabe destacar que a disponibilidade de recursos para o evento em questão se tratava de uma emenda parlamentar do Deputado Carlos Willian, e que foi validada pelo Gabinete do Secretário Nacional de Políticas de Turismo no momento do encaminhamento e autorização para análise técnica.
47.	Embora tenha sido signatário do convênio, os atos administrativos antecedentes que levaram à formalização do convênio foram realizados por funcionários do MTur que não possuem relação hierárquica de subordinação a ele, conforme organograma presente na peça 44, p. 14, como a SNPDT, órgão específico singular. As duas Secretarias finalísticas do Ministério do Turismo não são subordinadas à secretaria executiva.
48.	Ainda que a assinatura do convênio seja o ato de concretização de sua formalização, todos os outros demais atos anteriores foram praticados fora da competência da Secretaria-Executiva. Portanto ele não pode ser responsabilizado por ter assinado o convênio com base em parecer técnico supostamente falho, realizado por funcionários que não lhe eram subordinados.
49.	As irregularidades constatadas nos autos não se referem a elaboração do convênio pelo MTur, mas à sua execução pelo município. Quanto a estas irregularidades, instrução presente na peça 20 já propôs a responsabilização dos agentes causadores delas. A assinatura do convênio pelo responsável não foi causadora, direta ou indiretamente das mencionadas irregularidades.
50.	Assim, entendemos que o responsável não cometeu atos irregulares, sendo indevida a responsabilização do mesmo e, em consequência, acolhemos as razões de justificativa por ele apresentadas.
Encaminhamento da instrução de peça 46
A análise das razões de justificativas realizada pela Secex/MG, na instrução de peça 46, chegou aos seguintes encaminhamentos:
a) acolher parcialmente as razões de justificativa apresentadas pelas Sras. Marta Feitosa Lima Rodrigues (CPF XXX.407.093-XX) e Tânia Maria da Silva Penha (CPF XXX.628.101-XX) ; 
a-1) acolher as razões de justificativa apresentadas pelo Sr. Mário Augusto Lopes Moyses (CPF XXX.055.648-XX) ;
b) rejeitar as razões de justificativa apresentadas pelo Sr. Jairo de Cássio Teixeira (CPF XXX.062.526-XX) ; 
c) considerar, para todos os efeitos, revéis o Sr. Sebastião Pereira Mageste e a empresa Ramiro Andrade Rossi e Cia Ltda. - EPP (CNPJ 08.724.369/0001-59) , dando-se prosseguimento ao processo, conforme preceitua o art. 12, § 3º, da Lei 8.443/1992 c/c o art. 202, § 8º, do RI/TCU; 
d) julgar regulares com ressalvas as contas das Sras. Marta Feitosa Lima Rodrigues (CPF XXX.407.093-XX) , Tânia Maria da Silva Penha (CPF XXX.628.101-XX) , com fundamento nos arts. 1º, inciso I, 16, inciso II, 18 e 23, inciso II, da Lei 8.443/1992, c/c os arts. 1º, inciso I, 208 e 214, inciso II, do Regimento Interno do TCU, dando-se quitação ás responsáveis;
e) julgar regulares as contas do Sr. Mário Augusto Lopes Moyses (CPF XXX.055.648-XX) , com fundamento nos arts. 1º, inciso I, 16, inciso I, 17 e 23, inciso I, da Lei 8.443/1992 c/c os arts. 1º, inciso I, 207 e 214, inciso I, do Regimento Interno do TCU, dando-se quitação plena ao responsável;
O Ministério Público de Contas anuiu à proposta da unidade técnica (peça 49) , registrando uma pequena ressalva:
Posto isso, este representante do MP/TCU manifesta-se de acordo com a proposta de encaminhamento da unidade técnica (peça 46, p. 9-10) , sugerindo apenas que as razões de justificativa das Sras. Marta Feitosa Lima Rodrigues e Tânia Maria da Silva Penha sejam integralmente acolhidas e suas contas sejam julgadas regulares, dando-lhes quitação plena.
Posteriormente, o Exmo. Ministro Relator encaminhou os autos a Secex/MG, para que fosse realizada a citação do Sr. Jairo de Cássio Teixeira, conforme Despacho presente na peça 50, a seguir reproduzido:
Trata-se de tomada de contas especial instaurada pelo Ministério do Turismo em desfavor de Jairo de Cássio Teixeira e Sebastião Pereira Mageste, ex-prefeitos de Caputira-MG, gestões 2005-2008 e 2009-2012, respectivamente, em razão da apresentação de documentos insuficientes para comprovar a regularidade na aplicação dos recursos transferidos mediante o Convênio 1379/2008, que teve por objetivo realizar o evento "Reveillon de Caputira", entre 31/12/2008 e 3/1/2009. 
A unidade técnica entendeu que a responsabilidade pelo débito apurado deveria ser atribuída a Sebastião Pereira Mageste e à empresa contratada, uma vez que, competia exclusivamente à gestão 2009-2012 verificar a efetiva prestação dos serviços e efetuar os pagamentos. 
O prefeito anterior, Jairo de Cássio Teixeira, foi ouvido em audiência por realizar procedimento licitatório na modalidade convite para a aquisição de bens e serviços comuns e por contratar artistas, com intermediação da empresa Ramiro Andrade Grossi e Cia. Ltda., por inexigibilidade de licitação, sem apresentação de contratos de exclusividade registrados em cartório.  
Na análise de mérito, a Secex/MG concluiu pela irregularidade das contas desse gestor e aplicação da multa prevista no artigo 58 da Lei 8.443/1992. Esse entendimento foi acompanhado pelo MPTCU.
Com as devidas vênias, discordo dos pareceres emitidos nos autos quanto à responsabilidade atribuída a Jairo de Cássio Teixeira. Entendo que a origem do débito referente à contratação dos artistas está na irregularidade cometida por esse responsável, ou seja, na contratação de artistas mediante inexigibilidade de licitação lastreada em cartas de exclusividade para o dia e local do evento.
Diante de tal irregularidade, o afastamento do débito apenas seria possível com a devida comprovação da realização das apresentações e dos valores efetivamente pagos aos artistas que se apresentaram no evento, com os recursos transferidos. Nesse sentido, cito os Acórdão 2730/2017-TCU-Plenário e 2.166/2018-1ª Câmara.
Assim, remeto os autos à Secex/MG, para que cite Jairo de Cássio Teixeira a fim de que apresente alegações de defesa quanto à contratação direta de artistas, por inexigibilidade de licitação, sem a devida comprovação de contrato de exclusividade entre os artistas e os empresários, que difere da carta de exclusividade restrita ao dia e local do evento, e sem comprovação dos valores efetivamente recebidos pelos artistas que se apresentaram no "Reveillon de Caputira", entre 31/12/2008 e 3/1/2009. O débito é referente ao valor das atrações contratadas indevidamente por inexigibilidade. 
Em 9/5/2018, a Secex/MG encaminhou estes autos para a Secex/TCE, que passou a ter responsabilidade sobre o feito.
Na instrução de peça 53, a Secex/TCE, visando dar cumprimento ao despacho do Exmo. Ministro Relator (peça 50) tratou de propor a citação determinada, mas não sem antes ressalvar o seguinte:
Embora não conste literalmente no Despacho do Exmo. Ministro Relator, a citação do responsável deverá ser feita em solidariedade com o Sr. Sebastião Pereira Mageste e a empresa Ramiro Andrade Grossi e Cia Ltda. - Epp, que também foram citados e responsabilizados em fases anteriores desta instrução pela totalidade dos recursos repassados, devido a:
a) ex-prefeito, Sr. Sebastião Pereira Mageste: não comprovação da boa e regular aplicação dos recursos transferidos do Convênio 1379/2008, Siconv 701112, celebrado com o município de Caputira-MG, em razão da ausência de documentos exigidos na prestação de contas, que impedem a formação de juízo quanto à regular execução física do objeto.
b) empresa Ramiro Andrade Grossi e Cia Ltda. - Epp: recebimento de recursos do Convênio 1379/2008 sem a comprovação de cumprimento das ações previstas no plano de trabalho caracterizando enriquecimento ilícito, em razão da ausência de documentos comprobatórios da realização dos serviços.
Nessa baila, a Secex/TCE propôs citações solidárias com os seguintes contornos (peça 53) : 
Débito Solidário relativo à irregularidade 1:
Responsável 1
Irregularidade do Sr. Jairo de Cassio Teixeira:  contratação direta de artistas, por inexigibilidade de licitação, sem a devida comprovação de contrato de exclusividade entre os artistas e os empresários, que difere da carta de exclusividade restrita ao dia e local do evento, e sem comprovação dos valores efetivamente recebidos pelos artistas que se apresentaram no "Reveillon de Caputira", entre 31/12/2008 e 3/1/2009.
Conduta do Sr. Jairo de Cassio Teixeira:  contratar diretamente artistas, por inexigibilidade de licitação, sem a devida comprovação de contrato de exclusividade entre os artistas e os empresários, que difere da carta de exclusividade restrita ao dia e local do evento, e sem comprovação dos valores efetivamente recebidos pelos artistas que se apresentaram no "Reveillon de Caputira", entre 31/12/2008 e 3/1/2009.
Responsável 2:
Irregularidade do Sr. Sebastião Pereira Mageste:  não comprovação da boa e regular aplicação dos recursos transferidos do Convênio 1379/2008, Siconv 701112, celebrado com o município de Caputira-MG, em razão da ausência de documentos exigidos na prestação de contas, que impedem a formação de juízo quanto à regular execução física do objeto.
Conduta do Sr. Sebastião Pereira Mageste:  Não apresentar documentação apta a comprovar a realização do evento "Reveillon de Caputira", bem como a consecução das ações especificadas no plano de trabalho concernente ao Convênio 1379/2008, em desacordo com a cláusula oitava, parágrafos segundo e terceiro, c/c cláusula décima segunda, parágrafos primeiro e segundo, do termo de convênio.
Responsável 3:
Irregularidade da empresa Ramiro Andrade Grossi e Cia Ltda.: recebimento de recursos do Convênio 1379/2008 sem a comprovação de cumprimento das ações previstas no plano de trabalho caracterizando enriquecimento ilícito, em razão da ausência de documentos comprobatórios da realização dos serviços.
Conduta da empresa Ramiro Andrade Grossi e Cia Ltda.: receber recursos do Convênio 1379/2008 sem a comprovação de cumprimento das ações previstas no plano de trabalho caracterizando enriquecimento ilícito, em razão da ausência de documentos comprobatórios da realização dos serviços.
Composição do Débito:
	VALOR ORIGINAL
	DATA DA OCORRÊNCIA

	R$ 188.820,00
	10/3/2009

Débito Solidário relativo à irregularidade 2:
Responsável 1
Irregularidade do Sr. Sebastião Pereira Mageste: não comprovação da boa e regular aplicação dos recursos transferidos do Convênio 1379/2008, Siconv 701112, celebrado com o município de Caputira-MG, em razão da ausência de documentos exigidos na prestação de contas, que impedem a formação de juízo quanto à regular execução física do objeto.
Conduta do Sr. Sebastião Pereira Mageste: Não apresentar documentação apta a comprovar a realização do evento "Reveillon de Caputira", bem como a consecução das ações especificadas no plano de trabalho concernente ao Convênio 1379/2008, em desacordo com a cláusula oitava, parágrafos segundo e terceiro, c/c cláusula décima segunda, parágrafos primeiro e segundo, do termo de convênio.
Responsável 2:
Irregularidade da empresa Ramiro Andrade Grossi e Cia Ltda. - Epp: recebimento de recursos do Convênio 1379/2008 sem a comprovação de cumprimento das ações previstas no plano de trabalho caracterizando enriquecimento ilícito, em razão da ausência de documentos comprobatórios da realização dos serviços.
Conduta da empresa Ramiro Andrade Grossi e Cia Ltda. - Epp: receber recursos do Convênio 1379/2008 sem a comprovação de cumprimento das ações previstas no plano de trabalho caracterizando a eenriquecimento ilícito, em razão da ausência de documentos comprobatórios da realização dos serviços.
Composição do Débito:
	VALOR ORIGINAL
	DATA DA OCORRÊNCIA

	R$ 79.430,00
	10/3/2009

Em cumprimento ao pronunciamento da unidade (peça 55) , foram efetuadas citações dos responsáveis, nos moldes adiante:
Jairo de Cássio Teixeira - promovida a citação do responsável, conforme delineado adiante:
	Comunicação: Ofício 1406/2018 - SecexTCE (peça 57) 
Data da Expedição: 6/9/2018
Data da Ciência: não houve (não procurado) (peça 76) 
Observação: Ofício enviado para o endereço do responsável, conforme pesquisa de endereço no sistema CPF da Receita Federal (peça 63) .
	
	Comunicação: Ofício 2500/2018 - SecexTCE (peça 69) 
Data da Expedição: 31/10/2018
Data da Ciência: não houve (não procurado) (peça 82) 
Observação: Ofício enviado para o endereço do responsável, conforme pesquisa de endereço em outros sistemas do TCU, conforme peças 65 e 85.
	
	Comunicação: Ofício 2498/2018 - SecexTCE (peça 67) 
Data da Expedição: 31/10/2018
Data da Ciência: 7/11/2008 (peça 78) 
Nome Recebedor: Liliane Oliveira Teixeira
Observação: Ofício enviado para o endereço do responsável, conforme pesquisa de endereço em outros sistemas do TCU (renach) , conforme peças peça 65 e 85.
Fim do prazo para a defesa: 22/11/2018
	
	Comunicação: Ofício 2499/2018 - SecexTCE (peça 66) 
Data da Expedição: 31/10/2018
Data da Ciência: 7/11/2008 (peça 80) 
Nome Recebedor: Teixeira
Observação: Ofício enviado para o endereço do responsável, conforme pesquisa de endereço em outros sistemas do TCU, conforme peças 65 e 85.
Fim do prazo para a defesa: 22/11/2018
	
	Comunicação: Ofício 2501/2018 - SecexTCE (peça 68) 
Data da Expedição: 31/10/2018
Data da Ciência: 7/11/2008 (peça 79) 
Nome Recebedor: Teixeira
Observação: Ofício enviado para o endereço do responsável, conforme pesquisa de endereço em outros sistemas do TCU, conforme peças 65 e 85.
Fim do prazo para a defesa: 22/11/2018
	
	Comunicação: Edital 223/2019 - SecexTCE (peça 83) 
Data da Publicação: 20/12/2019 (peça 84) 
Fim do prazo para a defesa: 6/1/2020 
	
Sebastião Pereira Mageste - promovida a citação do responsável, conforme delineado adiante:
	Comunicação: Ofício 1408/2018 - SecexTce (peça 58) 
Data da Expedição: 6/9/2018
Data da Ciência: 13/9/2018 (peça 59) 
Nome Recebedor: Josiele Barros Silva.
Observação: Ofício enviado para o endereço do responsável, conforme pesquisa de endereço no sistema CPF da Receita Federal (peça 62) .
Fim do prazo para a defesa: 28/9/2018
	
Ramiro Andrade Rossi e Cia Ltda. - EPP - promovida a citação do responsável, conforme delineado adiante:
	Comunicação: Ofício 1407/2018 - SecexTce (peça 56) 
Data da Expedição: 6/9/2018
Data da Ciência: 18/9/2018 (peça 60) 
Nome Recebedor: Josiele Barros Silva.
Observação: Ofício enviado para o endereço do responsável, conforme pesquisa de endereço no sistema CNPJ da Receita Federal (peça 73) .
Fim do prazo para a defesa: 3/10/2018
	
Conforme Despacho de Conclusão das Comunicações Processuais (peça 85) , informamos que as providências inerentes às comunicações processuais foram concluídas. 
Transcorrido o prazo regimental, os responsáveis Jairo de Cássio Teixeira, Sebastião Pereira Mageste e Ramiro Andrade Rossi e Cia Ltda. - EPP permaneceram silentes, devendo ser considerados revéis, nos termos do art. 12, §3º, da Lei 8.443/1992. 
EXAME TÉCNICO
Da validade das notificações:
Preliminarmente, cumpre tecer breves considerações sobre a forma como são realizadas as comunicações processuais no TCU. A esse respeito, destacam-se o art. 179, do Regimento Interno do TCU (Resolução 155, de 4/12/2002) e o art. 4º, inciso III, § 1º, da Resolução TCU 170, de 30 de junho de 2004, in verbis:
Art. 179. A citação, a audiência ou a notificação, bem como a comunicação de diligência, farse-ão:
I - mediante ciência da parte, efetivada por servidor designado, por meio eletrônico, fac-símile, telegrama ou qualquer outra forma, desde que fique confirmada inequivocamente a entrega da comunicação ao destinatário;
II - mediante carta registrada, com aviso de recebimento que comprove a entrega no endereço do destinatário;
III - por edital publicado no Diário Oficial da União, quando o seu destinatário não for localizado
 (...) 
Art. 3º As comunicações serão dirigidas ao responsável, ou ao interessado, ou ao dirigente de órgão ou entidade, ou ao representante legal ou ao procurador constituído nos autos, com poderes expressos no mandato para esse fim, por meio de:
I - correio eletrônico, fac-símile ou telegrama;
II - servidor designado;
III - carta registrada, com aviso de recebimento;
IV - edital publicado no Diário Oficial da União, quando o seu destinatário não for localizado, nas hipóteses em que seja necessário o exercício de defesa.
Art. 4º. Consideram-se entregues as comunicações:
I - efetivadas conforme disposto nos incisos I e II do artigo anterior, mediante confirmação da ciência do destinatário;
II - realizadas na forma prevista no inciso III do artigo anterior, com o retorno do aviso de recebimento, entregue comprovadamente no endereço do destinatário;
III - na data de publicação do edital no Diário Oficial da União, quando realizadas na forma prevista no inciso IV do artigo anterior.
§ 1º O endereço do destinatário deverá ser previamente confirmado mediante consulta aos sistemas disponíveis ao Tribunal ou a outros meios de informação, a qual deverá ser juntada ao respectivo processo.
 (...) 
Bem se vê, portanto, que a validade da citação via postal não depende de que o aviso de recebimento seja assinado pelo próprio destinatário da comunicação, o que dispensa, no caso em tela, a entrega do AR em "mãos próprias". A exigência da norma é no sentido de o Tribunal verificar se a correspondência foi entregue no endereço correto, residindo aqui a necessidade de certeza inequívoca. 
Não é outra a orientação da jurisprudência do TCU, conforme se verifica dos julgados a seguir transcritos:
São válidas as comunicações processuais entregues, mediante carta registrada, no endereço correto do responsável, não havendo necessidade de que o recebimento seja feito por ele próprio (Acórdão 3648/2013-TCU-Segunda Câmara, Relator Ministro JOSÉ JORGE) ;
É prescindível a entrega pessoal das comunicações pelo TCU, razão pela qual não há necessidade de que o aviso de recebimento seja assinado pelo próprio destinatário. Entregandose a correspondência no endereço correto do destinatário, presume-se o recebimento da citação. (Acórdão 1019/2008-TCU-Plenário, Relator Ministro BENJAMIN ZYMLER) ;
As comunicações do TCU, inclusive as citações, deverão ser realizadas mediante Aviso de Recebimento - AR, via Empresa Brasileira de Correios e Telégrafos, bastando para sua validade que se demonstre que a correspondência foi entregue no endereço correto. (Acórdão 1526/2007-TCU-Plenário, Relator Ministro AROLDO CEDRAZ) .
A validade do critério de comunicação processual do TCU foi referendada pelo Supremo Tribunal Federal, nos termos do julgamento do MS-AgR 25.816/DF, por meio do qual se afirmou a desnecessidade da ciência pessoal do interessado, entendendo-se suficiente a comprovação da entrega do "AR" no endereço do destinatário:
Ementa: agravo regimental. Mandado de segurança. Desnecessidade de intimação pessoal das decisões do tribunal de contas da união. art. 179 do regimento interno do TCU. Intimação do ato impugnado por carta registrada, iniciado o prazo do art. 18 da lei nº 1.533/51 da data constante do aviso de recebimento. Decadência reconhecida. Agravo improvido.
O envio de carta registrada com aviso de recebimento está expressamente enumerado entre os meios de comunicação de que dispõe o Tribunal de Contas da União para proceder às suas intimações.
O inciso II do art. 179 do Regimento Interno do TCU é claro ao exigir apenas a comprovação da entrega no endereço do destinatário, bastando o aviso de recebimento simples. 
No caso vertente, a citação dos Srs. Jairo de Cássio Teixeira e Sebastião Pereira Mageste, e do Sr. e Ramiro Andrade Rossi e Cia Ltda. - EPP  deu-se em endereço provenientes de pesquisas de endereços realizadas pelo TCU (vide parágrafo 38 acima) , como sistemas CPF e CNPJ da Receita Federal e Renach. A entrega dos ofícios citatórios nesse endereço ficou comprovada.
No caso do Sr. Jairo de Cássio Teixeira, promoveu-se ainda a citação do responsável via  notificação por edital publicado no Diário Oficial da União (peças 83-84) .
Da revelia dos responsáveis Jairo de Cássio Teixeira, Sebastião Pereira Mageste e Ramiro Andrade Rossi e Cia Ltda. - EPP 
Nos processos do TCU, a revelia não leva à presunção de que seriam verdadeiras todas as imputações levantadas contra os responsáveis, diferentemente do que ocorre no processo civil, em que a revelia do réu opera a presunção da verdade dos fatos narrados pelo autor (Acórdão 1009/2018-TCU-Plenário, Relator: Bruno Dantas; 2369/2013 - TCU - Plenário, Relator: Benjamin Zymler e 2449/2013 - TCU - Plenário, Relator: Benjamin Zymler) . Dessa forma, a avaliação da responsabilidade do agente não pode prescindir da prova existente no processo ou para ele carreada. 
Ao não apresentar sua defesa, os responsáveis deixaram de produzir prova da regular aplicação dos recursos sob sua responsabilidade, em afronta às normas que impõem aos gestores públicos a obrigação legal de, sempre que demandados pelos órgãos de controle, apresentar os documentos que demonstrem a correta utilização das verbas públicas, a exemplo do contido no art. 93 do Decreto-Lei 200/1967: "Quem quer que utilize dinheiros públicos terá de justificar seu bom e regular emprego na conformidade das leis, regulamentos e normas emanadas das autoridades administrativas competentes." 
Mesmo as alegações de defesa não sendo apresentadas, considerando o princípio da verdade real que rege esta Corte, procurou-se buscar, em manifestações dos responsáveis na fase interna desta Tomada de Contas Especial, se havia algum argumento que pudesse ser aproveitado a seu favor. 
No entanto, não foram apresentados argumentos de defesa pelos responsáveis na fase interna (peça 1, p. 218) .
Outrossim, há argumentos de defesa do Sr. Jairo de Cássio Teixeira, no âmbito de resposta à razão de justificativa de peça 19.
Conforme análise realizada nos parágrafos 23 e 24 anteriores, esses argumentos de defesa não elidem as irregularidades que foram objeto de citação ao Sr. Jairo de Cássio Teixeira.
Em se tratando de processo em que a parte interessada não se manifestou acerca das irregularidades imputadas, não há elementos para que se possa efetivamente aferir e reconhecer a ocorrência de boa-fé na conduta dos responsáveis, podendo este Tribunal, desde logo, proferir o julgamento de mérito pela irregularidade das contas, conforme os termos dos §§ 2º e 6º do art. 202 do Regimento Interno do TCU. (Acórdão 2064/2011-TCU-Primeira Câmara (relator: Ubiratan Aguiar) , 6.182/2011-TCU-1ª Câmara (relator: Weber de Oliveira) , 4.072/2010-TCU-1ª Câmara (Relator: Valmir Campelo) , 1.189/2009-TCU-1ª Câmara (Relator: Marcos Bemquerer) , 731/2008-TCU-Plenário (Relator: Aroldo Cedraz) . 
Dessa forma, os responsáveis Sebastião Pereira Mageste  e Ramiro Andrade Rossi e Cia Ltda. - EPP devem ser considerados revéis, nos termos do art. 12, §3º, da Lei 8.443/1992, devendo as contas serem julgadas irregulares, condenando-os solidariamente ao débito apurado.
Já o Sr. Jairo de Cássio Teixeira, embora não tenha trazido defesa para as irregularidades objeto de citação, não será considerado revel dos autos, visto que trouxe defesas em relação à audiência que recebeu (peças 15 e 17) . Considerando que essas defesas, conforme análise realizada nos parágrafos 23 e 24 anteriores, não elidem as irregularidades que foram objeto de audiência ao Sr. Jairo de Cássio Teixeira, as razões de justificativas desse senhor serão rejeitadas. O tema será aprofundado mais adiante.
Conforme análise realizada nos parágrafos 23 e 24 anteriores, esses argumentos de defesa não elidem as irregularidades que foram objeto de audiência ao Sr. Jairo de Cássio Teixeira.
Tendo em vista que nenhum dos três citados trouxe alegações de defesa, e que não constam dos autos elementos que permitam reconhecer a boa-fé dos responsáveis, e ante as constatações consignadas na instrução de peça 53 e nas linhas anteriores desta peça instrutiva, devem as contas dos responsáveis serem julgadas irregulares, sendo eles condenados solidariamente ao débito descrito no item 37 supra, com fulcro nos termos dos artigos 1º, inciso I, 16, inciso III, alínea "c", e 19, caput, da Lei nº 8.443/1992, e com arts. 1º, inciso I, 209, inciso III, 210 e 214, inciso III, do Regimento Interno/TCU, com aplicação individual de multa proporcional ao débito, fundamentada no art. 57, da Lei 8.443/1992 c/c o artigo 267 do Regimento Interno do TCU.
Vale ressaltar que a pretensão punitiva do TCU, conforme Acórdão 1441/2016-TCU-Plenário, Relator: Benjamin Zymler, que uniformizou a jurisprudência acerca dessa questão, subordina-se ao prazo geral de prescrição indicado no art. 205 do Código Civil, que é de dez anos, contado da data de ocorrência da irregularidade sancionada, nos termos do art. 189 do Código Civil, sendo este prazo interrompido pelo ato que ordenar a citação, a audiência ou a oitiva dos responsáveis.
No caso em exame, não ocorreu a prescrição, uma vez que a irregularidade sancionada ocorreu em 10/3/2009, e o ato de ordenação da citação ocorreu em 3/4/2018 (peça 50) .
CONCLUSÃO
Da revelia em relação às últimas citações realizadas
Em face da análise promovida na seção "Exame Técnico", verifica-se que os responsáveis Jairo de Cássio Teixeira, Sebastião Pereira Mageste, e Ramiro Andrade Rossi e Cia Ltda. - EPP não lograram comprovar a boa e regular aplicação dos recursos, instados a se manifestar, optaram pelo silêncio, configurando a revelia, nos termos do §3º, do art. 12, da Lei 8.443/1992. Ademais, inexistem nos autos elementos que demonstrem a boa-fé dos responsáveis ou a ocorrência de outras excludentes de culpabilidade.
Vale ressaltar que a jurisprudência pacífica nesta Corte é no sentido da imprescritibilidade das ações de ressarcimento ao erário (Súmula TCU 282) . Dessa forma, identificado dano ao erário, devese instaurar e julgar o processo de tomada de contas especial para responsabilizar seus agentes causadores, respeitando o direito ao contraditório e à ampla defesa, independentemente de quando ocorreram os atos impugnados.
Verifica-se também que não houve a prescrição da pretensão punitiva, conforme análise já realizada (itens 58 e 59 acima) .
Tendo em vista que não constam dos autos elementos que permitam reconhecer a boa-fé do responsável, e ante as constatações consignadas na instrução de peça 53 e nas linhas anteriores desta peça instrutiva, devem as contas dos responsáveis Jairo de Cássio Teixeira (CPF: XXX.062.526-XX) , Sebastião Pereira Mageste (CPF XXX.284.086-XX) , e  empresa Ramiro Andrade Rossi e Cia Ltda  serem julgadas irregulares, sendo eles condenados solidariamente ao débito descrito no item 37 supra, com fulcro nos termos dos artigos 1º, inciso I, 16, inciso III, alínea "c", e 19, caput, da Lei nº 8.443/1992, e com arts. 1º, inciso I, 209, inciso III, 210 e 214, inciso III, do Regimento Interno/TCU, com aplicação individual de multa proporcional ao débito, fundamentada no art. 57, da Lei 8.443/1992 c/c o artigo 267 do Regimento Interno do TCU.
Conclusões acerca das análises das respostas às audiências trazidas aos autos pelas Sras. Marta Feitosa Lima Rodrigues (CPF XXX.407.093-XX)  e Tânia Maria da Silva Penha (CPF XXX.628.101-XX) , e pelo Sr. Mário Augusto Lopes Moyses (CPF XXX.055.648-XX) 
Faz-se mister rememorar que foram realizadas audiências às Sras. Marta Feitosa Lima Rodrigues, Tânia Maria da Silva Penha, e ao Sr. Mário Augusto Lopes Moyses, por intermédio dos Ofícios Secex/MG 0383, 0384 e 0385/2017 datados de 17/3/2017, presentes nas peças 32, 31, e 30, respectivamente. Em resposta os responsáveis apresentaram seus argumentos de defesa por intermédio dos documentos presentes nas peças 41, 42, 44 e 45.
As respostas às audiências acima referidas foram analisadas na instrução de peça 46, conforme transcrito no parágrafo 31 supra. Nesse contexto, nessa instrução, e foram propostos os encaminhamentos já descritos no parágrafo 32 acima.
Concorda-se com os encaminhamentos e análises da instrução de peça 46 relativos às Sras. Marta Feitosa Lima Rodrigues e Tânia Maria da Silva Penha, e ao Sr. Mário Augusto Lopes Moyses. Desse modo, na proposta de encaminhamento da presente instrução se alvitrará:
acolher parcialmente as razões de justificativa apresentadas pelas Sras. Marta Feitosa Lima Rodrigues (CPF XXX.407.093-XX) e Tânia Maria da Silva Penha (CPF XXX.628.101-XX) ; 
acolher as razões de justificativa apresentadas pelo Sr. Mário Augusto Lopes Moyses (CPF XXX.055.648-XX) ;
julgar regulares com ressalvas as contas das Sras. Marta Feitosa Lima Rodrigues (CPF XXX.407.093-XX) ,  e Tânia Maria da Silva Penha (CPF XXX.628.101-XX) , com fundamento nos arts. 1º, inciso I, 16, inciso II, 18 e 23, inciso II, da Lei 8.443/1992, c/c os arts. 1º, inciso I, 208 e 214, inciso II, do Regimento Interno do TCU, dando-se quitação ás responsáveis;
julgar regulares as contas do Sr. Mário Augusto Lopes Moyses (CPF XXX.055.648-XX) , com fundamento nos arts. 1º, inciso I, 16, inciso I, 17 e 23, inciso I, da Lei 8.443/1992 c/c os arts. 1º, inciso I, 207 e 214, inciso I, do Regimento Interno do TCU, dando-se quitação plena ao responsável.
Cabe ressaltar que a pretensão punitiva do TCU, conforme Acórdão 1441/2016-TCU-Plenário, Relator: Benjamin Zymler, que uniformizou a jurisprudência acerca dessa questão, subordina-se ao prazo geral de prescrição indicado no art. 205 do Código Civil, que é de dez anos, contado da data de ocorrência da irregularidade sancionada, nos termos do art. 189 do Código Civil, sendo este prazo interrompido pelo ato que ordenar a citação, a audiência ou a oitiva dos responsáveis.
No caso em exame, em relação às irregularidade objeto de audiência desses três gestores, não ocorreu a prescrição, uma vez que a irregularidade sancionada ocorreu em 18/12/2008 (peça 1, p. 92) , e o ato de ordenação da audiência em 8/8/2016 (peça 24) .
Conclusões acerca das análises das respostas às audiências trazidas aos autos pelo Sr. Jairo de Cássio Teixeira
Cabe também relembrar que foi realizada audiência do Sr. Jairo de Cássio Teixeira, por meio do Ofício 3172/2015 (peça 15) , datado de 7/12/2015, em decorrência das seguintes irregularidades: 
69.1	realizar procedimento licitatório na modalidade convite, destinado à aquisição de bens e serviços comuns (sonorização, palco e iluminação) , em desacordo com o art. 1º, caput, §§ 1º e 2º, do Decreto 5.504/2005, art. 1º, do Decreto 5.450/2005, art. 49, § 1º, da Portaria Interministerial 127/2208, e cláusula sexta, parágrafo primeiro do termo de convênio (peça 1, p. 73) , que indicavam a obrigatoriedade do uso da modalidade "Pregão", de preferência em sua forma eletrônica;
69.2	ratificar processo de inexigibilidade de licitação destinado à contratação da empresa Ramiro Andrade Grossi e Cia Ltda., visando à contratação de artistas, contendo as seguintes falhas:
69.2.1 	não foram apresentados os contratos de exclusividade, registrados em cartório, dos artistas com o empresário contratado (cf. art. 25, III, da Lei 8.666/1993, c/c o subitem 9.5.1.1 Acórdão 96/2008-TCU-Plenário) ; 
69.2.2	as atrações artísticas elencadas no plano de trabalho, "Etapa/Fase" 5, 10, 11, 13 e 14 (peça 1, p. 15-17) , não são consagradas pela crítica especializada ou pela opinião pública, de maneira que não satisfazem a condição final prevista no art. 25, inciso III, da Lei 8.666/1993.
O Sr. Jairo de Cássio Teixeira tomou ciência do ofício que lhe foi remetido, conforme documento constante da peça 17, e apresentou suas razões de justificativa, conforme documentação integrante da peça 19. 
As respostas às audiências acima referidas foram analisadas na instrução de peça 20, conforme transcrito no parágrafo 24 supra. Nesse contexto, nessa instrução, rejeitou-se as razões de justificativa (persistindo as irregularidades) e foram propostos os encaminhamentos já descritos no parágrafo 25 acima.
Concorda-se com os encaminhamentos e análises da instrução de peça 20 relativos ao Sr. Sr. Jairo de Cássio Teixeira. Desse modo, na proposta de encaminhamento da presente instrução se alvitrará:
a) rejeitar as razões de justificativa do Sr. Jairo de Cássio Teixeira;
b) aplicar, com fundamento no art. 58, inciso II, da Lei 8.443/1992 c/c o art. 268, inciso II, do RI/TCU, multa ao Sr. Jairo de Cássio Teixeira (CPF XXX.062.526-XX) , fixando o prazo de 15 dias, a partir da notificação, para que, nos termos do art. 214, inciso III, alínea "a", do Regimento Interno do TCU, comprove perante este Tribunal o recolhimento aos cofres do Tesouro Nacional do valor atualizado monetariamente desde a data do acórdão que vier a ser proferido até a data do efetivo recolhimento, se for pago após o vencimento, na forma da legislação em vigor.
Note-se que houve pequena alteração no texto da alínea "b" do parágrafo anterior, em relação ao texto da instrução de peça 20. No texto logo acima, a fundamentação da proposta foi o art. 58, inciso II, da Lei 8.443/1992 c/c o art. 268, inciso II, do RI/TCU. No texto da instrução de peça 20, foi o art. 58, inciso I, da Lei 8.443/1992 c/c o art. 268, inciso I, do RI/TCU.
Vale ressaltar que a pretensão punitiva do TCU, conforme Acórdão 1441/2016-TCU-Plenário, Relator: Benjamin Zymler, que uniformizou a jurisprudência acerca dessa questão, subordina-se ao prazo geral de prescrição indicado no art. 205 do Código Civil, que é de dez anos, contado da data de ocorrência da irregularidade sancionada, nos termos do art. 189 do Código Civil, sendo este prazo interrompido pelo ato que ordenar a citação, a audiência ou a oitiva dos responsáveis.
No caso em exame, em relação às irregularidade objeto de audiência do Sr. Jairo de Cássio Teixeira, não ocorreu a prescrição, uma vez que a irregularidade sancionada ocorreu no ano de 2008 (peça 1, p. 92) , e o ato de ordenação da audiência em 26/11/2015 (peça 12) .
PROPOSTA DE ENCAMINHAMENTO
Diante do exposto, submetemos os autos à consideração superior, propondo ao Tribunal:
a. acolher parcialmente as razões de justificativa apresentadas pelas Sras. Marta Feitosa Lima Rodrigues (CPF XXX.407.093-XX) e Tânia Maria da Silva Penha (CPF XXX.628.101-XX) ; 
b. acolher as razões de justificativa apresentadas pelo Sr. Mário Augusto Lopes Moyses (CPF XXX.055.648-XX) ;
c. julgar regulares com ressalvas as contas das Sras. Marta Feitosa Lima Rodrigues (CPF XXX.407.093-XX) ,  e Tânia Maria da Silva Penha (CPF XXX.628.101-XX) , com fundamento nos arts. 1º, inciso I, 16, inciso II, 18 e 23, inciso II, da Lei 8.443/1992, c/c os arts. 1º, inciso I, 208 e 214, inciso II, do Regimento Interno do TCU, dando-se quitação ás responsáveis;
d. julgar regulares as contas do Sr. Mário Augusto Lopes Moyses (CPF XXX.055.648-XX) , com fundamento nos arts. 1º, inciso I, 16, inciso I, 17 e 23, inciso I, da Lei 8.443/1992 c/c os arts. 1º, inciso I, 207 e 214, inciso I, do Regimento Interno do TCU, dando-se quitação plena ao responsável;
e. rejeitar as razões de justificativa apresentadas pelo Sr. Jairo de Cássio Teixeira; 
f. considerar revéis os responsáveis Sebastião Pereira Mageste (CPF XXX.284.086-XX) e a empresa Ramiro Andrade Rossi e Cia Ltda. - EPP (CNPJ: 08.724.369/0001-59) , para todos os efeitos, dando-se prosseguimento ao processo, com fulcro no art. 12, § 3º, da Lei 8.443/1992; 
g. julgar irregulares as contas do responsável Jairo de Cássio Teixeira (CPF: XXX.062.526-XX) , nos termos dos arts. 1º, inciso I, 16, inciso III, alíneas "b" e "c", da Lei 8.443/1992, c/c os arts. 19 e 23, inciso III, da mesma Lei, e as contas dos responsáveis Sebastião Pereira Mageste (CPF XXX.284.086-XX) , e empresa Ramiro Andrade Rossi e Cia Ltda. - EPP (CNPJ: 08.724.369/0001-59) , nos termos dos arts. 1º, inciso I, 16, inciso III, alínea "c", da Lei 8.443/1992, c/c os arts. 19 e 23, inciso III, da mesma Lei, condenando-os solidariamente ao pagamento das importâncias a seguir especificadas, atualizadas monetariamente e acrescidas dos juros de mora, calculadas a partir das datas discriminadas até a data da efetiva quitação do débito, fixando-lhes o prazo de quinze dias, para que comprovem, perante o Tribunal, o recolhimento das referidas quantias aos cofres do Tesouro Nacional, nos termos do art. 23, inciso III, alínea "a", da citada lei, c/c o art. 214, inciso III, alínea "a", do Regimento Interno do TCU.  
Débito solidário relacionado aos responsáveis Ramiro Andrade Rossi e Cia Ltda. - EPP (CNPJ: 08.724.369/0001-59) , Jairo de Cássio Teixeira (CPF: XXX.062.526-XX) e Sebastião Pereira Mageste (CPF XXX.284.086-XX) :
	VALOR ORIGINAL
	DATA DA OCORRÊNCIA

	R$ 188.820,00
	10/3/2009

Débito solidário relacionado aos responsáveis Ramiro Andrade Rossi e Cia Ltda. - EPP (CNPJ: 08.724.369/0001-59) e Sebastião Pereira Mageste (CPF XXX.284.086-XX) :
	VALOR ORIGINAL
	DATA DA OCORRÊNCIA

	R$ 79.430,00
	10/3/2009

h. aplicar individualmente aos Srs. Jairo de Cássio Teixeira (CPF: XXX.062.526-XX) e Sebastião Pereira Mageste (CPF XXX.284.086-XX) , e à empresa Ramiro Andrade Rossi e Cia Ltda. - EPP (CNPJ: 08.724.369/0001-59) , a multa prevista no art. 57 da Lei 8.443/92 c/c o art. 267 do RI/TCU, fixando-lhe o prazo de quinze dias, a contar da notificação, para que comprovem, perante o Tribunal (art. 214, III, a, do Regimento Interno do TCU) , o recolhimento das dívidas aos cofres do Tesouro Nacional, atualizada monetariamente desde a data do acórdão que vier a ser proferido por este Tribunal até a do efetivo recolhimento, se pagas após o vencimento, na forma da legislação em vigor;
i. aplicar individualmente ao Sr. Jairo de Cássio Teixeira (CPF: XXX.062.526-XX) , a multa prevista no art. 58, inciso II, da Lei 8.443/92 c/c o art. 268, Inciso II, do RI/TCU, fixando-lhe o prazo de quinze dias, a contar da notificação, para que comprovem, perante o Tribunal (art. 214, III, a, do Regimento Interno do TCU) , o recolhimento das dívidas aos cofres do Tesouro Nacional, atualizada monetariamente desde a data do acórdão que vier a ser proferido por este Tribunal até a do efetivo recolhimento, se pagas após o vencimento, na forma da legislação em vigor;
j. autorizar, desde logo, a cobrança judicial das dívidas, caso não atendidas a notificação, na forma do disposto no art. 28, inciso II, da Lei 8.443/1992;
k. autorizar também, desde logo, se requerido, com fundamento no art. 28, inciso I, da Lei 8.443, de 1992, c/c o art. 217, §§ 1º e 2º do Regimento Interno do TCU, o parcelamento da (s) dívida (s) em até 36 parcelas, incidindo, sobre cada parcela, corrigida monetariamente, os correspondentes acréscimos legais, fixando-lhe o prazo de quinze dias, a contar do recebimento da notificação, para comprovar, perante o Tribunal, o recolhimento da primeira parcela, e de trinta dias, a contar da parcela anterior, para comprovar os recolhimentos das demais parcelas, devendo incidir, sobre cada valor mensal, atualizado monetariamente, os juros de mora devidos, no caso do débito, na forma prevista na legislação em vigor, alertando os responsáveis de que a falta de comprovação do recolhimento de qualquer parcela importará o vencimento antecipado do saldo devedor, nos termos do § 2º do art. 217 do Regimento Interno deste Tribunal; 
l. enviar cópia do Acórdão a ser prolatado, bem como do Relatório e do Voto que o fundamentarem à Procuradoria da República no Estado de Minas Gerais, nos termos do à § 3º do art. 16 da Lei 8.443/1992, c/c o § 7º do art. 209 do Regimento Interno do TCU, para adoção das medidas cabíveis; e
m. enviar cópia do Acórdão que vier a ser proferido ao Ministério do Turismo e aos responsáveis, para ciência, informando que a presente deliberação, acompanhada do Relatório e do Voto que a fundamenta, está disponível para a consulta no endereço www.tcu.gov.br/acordaos, além de esclarecer que, caso requerido, o TCU poderá fornecer sem custos as correspondentes cópias, de forma impressa.
2.	O MPTCU divergiu parcialmente da unidade técnica, nos seguintes termos (peça 89) :
Trata-se de tomada de contas especial instaurada pelo Ministério do Turismo (MTur) , em razão da apresentação de documentos insuficientes, a título de prestação de contas, para comprovar a regularidade na aplicação dos recursos do Convênio nº 1379/2008, celebrado com o Município de Caputira/MG, com o objetivo de realizar o evento "Reveillon de Caputira", entre 31/12/2008 e 03/01/2009 (peça 1, p. 61-92) .
O Convênio foi assinado pelo ex-prefeito Jairo de Cássio Teixeira (gestão 2005-2008) e a prestação de contas foi apresentada pelo seu sucessor, o Sr. Sebastião Pereira Mageste (gestão 2009-2012; peça 1, p. 92 e 110) . Houve a impugnação total das despesas por não haver a devida comprovação da execução física do objeto (peça 1, p. 128-136) .
Como o repasse de R$ 265.000,00 ocorreu em 27/02/2009 (peça 1, p. 96) , quando já havia terminado o mandato do Sr. Jairo de Cássio Teixeira, esse gestor foi inicialmente ouvido em audiência em razão de irregularidades observadas nos procedimentos licitatórios (peça 15) , entre as quais, a contratação da empresa Ramiro Andrade Grossi e Cia Ltda. para a realização dos shows do evento por inexigibilidade de licitação, sem que restassem cumpridos os requisitos do art. 25, inciso III, da Lei nº 8.666/93.
A responsabilidade pelo débito foi atribuída ao prefeito sucessor, Sr. Sebastião Pereira Mageste, em solidariedade com a referida empresa, uma vez que a realização do evento não restou comprovada ante a ausência dos seguintes documentos:
	"a) relatório de cumprimento do objeto e relatório de execução físico-financeira preenchidos de acordo com o plano de trabalho aprovado e de acordo com o modelo anexo ao site www.turismo.gov.br;
	b) cópia do anúncio em CDROM ou MP3, constando o nome a logomarca do MTur e comprovante de veiculação na rádio, contendo a programação prevista e o mapa de veiculação com o valor, o atesto da rádio e o 'de acordo' da convenente;
	c) um exemplar de cada insumo (cartaz e panfleto) , constando o nome e a logomarca do MTur, e declaração de recebimento do material, explicitando a quantidade, com o nome legível, assinatura e CPF do recebedor;
	d) fotografia, filmagem e/ou material de divulgação pós-evento (publicação em jornais, revistas ou reportagens televisivas) que comprovem a efetiva realização do evento e a utilização da logomarca do Mtur;
	e) fotografia de cada show/apresentação musical, filmagem e/ou material de divulgação pós-evento (publicação em jornais, revistas ou reportagens televisivas) que comprovem a efetiva realização de cada apresentação constante no plano de trabalho;
	f) fotografia e/ou filmagem de cada item de infraestrutura (palcos e sonorização) listado no plano de trabalho;
	g) declaração individual do prestador de serviço com RG e CPF, discriminando a função exercida detalhada, o valor contratado e o período de execução, de acordo com o plano de trabalho, relativamente ao item 'contratação de serviços (locação de carro de som) ', enviando, se possível, fotografias e/ou filmagem;
	h) declarações do convenente e de autoridade local atestando a realização do evento;
	i) declaração do convenente atestando a exibição do vídeo institucional do MTur;
	j) declaração do convenente acerca da gratuidade ou não dos eventos apoiados pelo MTur e, em caso de cobrança de valores (venda de ingressos) , com especificação da destinação da verba eventualmente arrecadada." (peça 11, p. 3) 
Regularmente citados (peças 13, 14, 16 e 18) , o Sr. Sebastião Pereira Mageste e a Ramiro Andrade Grossi e Cia Ltda. não compareceram aos autos, caracterizando-se a revelia (art. 12, § 3º, da Lei nº 8.443/92) . Por sua vez, o Sr. Jairo apresentou suas razões de justificativa à peça 19, alegando essencialmente inexperiência e desconhecimento parcial das normas que regiam o ajuste. A Secex/MG propôs, então, julgar irregulares as contas do prefeito sucessor e da empresa contratada, condenando-os em débito e aplicando-lhes a multa prevista no art. 57 da Lei nº 8.443/92; e, ainda, julgar irregulares as contas do primeiro prefeito, aplicando-lhe a multa prevista no art. 58, inciso I, da Lei nº 8.443/92.
Concluída a instrução de mérito à peça 20, cuja proposta de encaminhamento contou com a anuência deste MP/TCU (peça 23) , os autos foram restituídos à unidade técnica a fim de que fossem analisados "aspectos referentes à assinatura do convênio e à liberação dos recursos no âmbito do Ministério, tais como a previsão de metas quantitativas adequadas a serem alcançadas, o exame das alternativas existentes para a utilização dos recursos federais, considerando que são escassos, e a compatibilidade dos valores dos serviços com os de mercado" (despacho à peça 24) .
Foram, então, realizadas as audiências da Sra. Marta Feitosa Lima Rodrigues,       coordenadora-geral de análise de projetos do MTur, e da Sra. Tânia Maria da Silva Penha, assessora da Coordenação Geral de Eventos, signatárias do Parecer/CGEV/DPMKN/2008 (peça 1, p. 31) , por terem aprovado o Plano de Trabalho com respaldo em motivos genéricos e análises superficiais (peças 31 e 32) . O Sr. Mário Augusto Lopes Moyses, secretário-executivo do Ministério do Turismo à época, também foi ouvido em audiência por ter assinado o instrumento do Convênio nº 1379/2008, permitindo a transferência dos recursos sem que houvesse uma análise técnica adequada (peça 30) .
Das respostas juntadas às peças 41, 42, 44 e 45 dos autos, a Secex/MG destacou que:
a) o convênio em questão foi mais um dentre dezenas de outros, com objetivos similares, realizados pelo Ministério do Turismo;
b) o "Reveillon de Caputira" se enquadrava no programa de festividade de réveillon implementado pelo Ministério, visando o incentivo ao desenvolvimento turístico municipal, aquecimento da economia do Município e geração de emprego e renda;
c) os recursos para o evento eram procedentes de uma emenda parlamentar do Deputado Carlos Willian, que foi validada pelo Gabinete do Secretário Nacional de Políticas de Turismo no momento do encaminhamento e autorização para análise técnica;
d) não houve a cobrança de ingressos;
f) os valores envolvidos encontram-se compatíveis com outros eventos de natureza similar ao previsto no convênio em tela (segundo parâmetros obtidos em outras TCEs do Mtur) ;
g) o parecer em questão contou com a colaboração de outros funcionários e setores do MTur, além dos que foram ouvidos em audiência, que coparticiparam de fases preliminares ou posteriores;
h) as irregularidades motivadoras do dano não se referem à elaboração do convênio pelo MTur, mas à sua execução pelo Município.
Com base nas constatações acima, houve proposta no sentido de aceitar parcialmente as razões de justificativa das responsáveis Marta Feitosa Lima Rodrigues e Tânia Maria da Silva Penha, julgando suas contas regulares com ressalva; e integralmente as razões de justificativa do responsável Mário Augusto Lopes Moyses, julgando suas contas regulares (peça 49) . Quanto aos demais responsáveis, foi ratificada a proposta de mérito presente na peça 20.
Este MP/TCU manifestou-se mais uma vez de acordo com a unidade técnica, ante as seguintes ponderações:
"11. Decerto, ante as recorrentes irregularidades verificadas em convênios celebrados pelo MTur, há razões para se questionar as condutas dos seus gestores, em especial quanto aos processos de escolha dos objetos a serem beneficiados com os repasses, e de aprovação dos respectivos planos de trabalho. Contudo, os elementos reunidos nesta TCE não se mostraram suficientes para um diagnóstico a esse respeito, tampouco para apenar os gestores ouvidos em audiência com multa.
	12. É oportuno registrar que este Tribunal tem atuado em relação aos problemas de gestão do MTur. Veja-se que já foram proferidas determinações/recomendações àquele Ministério em razão de deficiências nas análises técnicas de propostas de convênios para eventos em diversas oportunidades, a exemplo das constantes nos Acórdão 5078/2009-TCU-Segunda Câmara, 1820/2011-Plenário e 2235/2014-Plenário. No âmbito do TC nº Processo 030.261/2016-3, a SecexDesenvolvimento buscou verificar o cumprimento e avaliar o impacto dessas deliberações, e constatou que o MTur tem implementado melhorias em seus processos de trabalho, com reflexos positivos nos convênios celebrados a partir de 2011: [...]." (peça 49, p. 2) 
Na ocasião, foi sugerido, apenas, que as razões de justificativa das Sras. Marta Feitosa Lima Rodrigues e Tânia Maria da Silva Penha também fossem integralmente acolhidas, com o julgamento de suas contas pela regularidade, com quitação plena (peça 49) .
Antes de julgar o mérito, Vossa Excelência considerou oportuno reavaliar a responsabilidade do Sr. Jairo de Cássio Teixeira na presente TCE, e concluiu que esse gestor concorreu para o débito ao permitir a contratação direta da empresa Ramiro Andrade Grossi e Cia Ltda. para a realização das apresentações artísticas do evento, por inexigibilidade de licitação, sem que fossem apresentados os contratos de exclusividade de representação devidamente registrados em cartório, nos moldes estabelecidos no Acórdão 96/2008-TCU-Plenário.
Nesse contexto, foi ressaltado que o afastamento do débito objeto desta TCE somente seria possível com a devida comprovação da realização das apresentações e dos valores efetivamente pagos aos artistas contratados para o evento, com os recursos transferidos (despacho à peça 50) .
Então, o processo passou a ser instruído pela Secex-TCE, que promoveu nova rodada de citações, a fim de incluir o Sr. Jairo como responsável solidário pelo dano (peças 53, 59, 60, 78, 79, 80 e 84) . Contudo, os itens necessários para a descaracterização do débito não foram trazidos aos autos, uma vez que os ex-prefeitos e a empresa contratada permaneceram silentes diante dessa nova oportunidade de defesa. Tampouco foi possível reconhecer a boa-fé dos citados.
Diante disso, e levando em conta as conclusões das instruções e pareceres emitidos anteriormente, foi elaborada proposta de encaminhamento nos seguintes termos (peça 86, p. 25-26) :
"a) acolher parcialmente as razões de justificativa apresentadas pelas Sras. Marta Feitosa Lima Rodrigues (CPF XXX.407.093-XX) e Tânia Maria da Silva Penha (CPF XXX.628.101-XX) ; 
b) acolher as razões de justificativa apresentadas pelo Sr. Mário Augusto Lopes Moyses (CPF XXX.055.648-XX) ;
c) julgar regulares com ressalvas as contas das Sras. Marta Feitosa Lima Rodrigues (CPF XXX.407.093-XX) , e Tânia Maria da Silva Penha (CPF XXX.628.101-XX) , com fundamento nos arts. 1º, inciso I, 16, inciso II, 18 e 23, inciso II, da Lei 8.443/1992, c/c os arts. 1º, inciso I, 208 e 214, inciso II, do Regimento Interno do TCU, dando-se quitação às responsáveis;
d) julgar regulares as contas do Sr. Mário Augusto Lopes Moyses (CPF XXX.055.648-XX) , com fundamento nos arts. 1º, inciso I, 16, inciso I, 17 e 23, inciso I, da Lei 8.443/1992 c/c os arts. 1º, inciso I, 207 e 214, inciso I, do Regimento Interno do TCU, dando-se quitação plena ao responsável;
e) rejeitar as razões de justificativa apresentadas pelo Sr. Jairo de Cássio Teixeira; 
f) considerar revéis os responsáveis Sebastião Pereira Mageste (CPF XXX.284.086-XX) e a empresa Ramiro Andrade Rossi e Cia Ltda. - EPP (CNPJ: 08.724.369/0001-59) , para todos os efeitos, dando-se prosseguimento ao processo, com fulcro no art. 12, § 3º, da Lei 8.443/1992; 
g) julgar irregulares as contas do responsável Jairo de Cássio Teixeira (CPF: XXX.062.526-XX) , nos termos dos arts. 1º, inciso I, 16, inciso III, alíneas 'b' e 'c', da Lei 8.443/1992, c/c os arts. 19 e 23, inciso III, da mesma Lei, e as contas dos responsáveis Sebastião Pereira Mageste (CPF XXX.284.086-XX) , e empresa Ramiro Andrade Rossi e Cia Ltda. - EPP (CNPJ: 08.724.369/0001-59) , nos termos dos arts. 1º, inciso I, 16, inciso III, alínea 'c', da Lei 8.443/1992, c/c os arts. 19 e 23, inciso III, da mesma Lei, condenando-os solidariamente ao pagamento das importâncias a seguir especificadas, atualizadas monetariamente e acrescidas dos juros de mora, calculadas a partir das datas discriminadas até a data da efetiva quitação do débito, fixando-lhes o prazo de quinze dias, para que comprovem, perante o Tribunal, o recolhimento das referidas quantias aos cofres do Tesouro Nacional, nos termos do art. 23, inciso III, alínea 'a', da citada lei, c/c o art. 214, inciso III, alínea 'a', do Regimento Interno do TCU.  
Débito solidário relacionado aos responsáveis Ramiro Andrade Rossi e Cia Ltda. - EPP (CNPJ: 08.724.369/0001-59) , Jairo de Cássio Teixeira (CPF: XXX.062.526-XX) e Sebastião Pereira Mageste (CPF XXX.284.086-XX) :
	VALOR ORIGINAL
	DATA DA OCORRÊNCIA

	R$ 188.820,00
	10/3/2009

Débito solidário relacionado aos responsáveis Ramiro Andrade Rossi e Cia Ltda. - EPP (CNPJ: 08.724.369/0001-59) e Sebastião Pereira Mageste (CPF XXX.284.086-XX) :
	VALOR ORIGINAL
	DATA DA OCORRÊNCIA

	R$ 79.430,00
	10/3/2009

h) aplicar individualmente aos Srs. Jairo de Cássio Teixeira (CPF: XXX.062.526-XX) e Sebastião Pereira Mageste (CPF XXX.284.086-XX) , e à empresa Ramiro Andrade Rossi e Cia Ltda. - EPP (CNPJ: 08.724.369/0001-59) , a multa prevista no art. 57 da Lei 8.443/92 c/c o art. 267 do RI/TCU, fixando-lhe o prazo de quinze dias, a contar da notificação, para que comprovem, perante o Tribunal (art. 214, III, a, do Regimento Interno do TCU) , o recolhimento das dívidas aos cofres do Tesouro Nacional, atualizada monetariamente desde a data do acórdão que vier a ser proferido por este Tribunal até a do efetivo recolhimento, se pagas após o vencimento, na forma da legislação em vigor;
i) aplicar individualmente ao Sr. Jairo de Cássio Teixeira (CPF: XXX.062.526-XX) , a multa prevista no art. 58, inciso II, da Lei 8.443/92 c/c o art. 268, Inciso II, do RI/TCU, fixando-lhe o prazo de quinze dias, a contar da notificação, para que comprovem, perante o Tribunal (art. 214, III, a, do Regimento Interno do TCU) , o recolhimento das dívidas aos cofres do Tesouro Nacional, atualizada monetariamente desde a data do acórdão que vier a ser proferido por este Tribunal até a do efetivo recolhimento, se pagas após o vencimento, na forma da legislação em vigor;"
II
Ante o exposto, por considerar adequada a análise consolidada na instrução da Secex-TCE, este representante do MP/TCU manifesta-se essencialmente de acordo com a proposta de encaminhamento apresentada à peça 86, sugerindo apenas que:
a) as razões de justificativa das Sras. Marta Feitosa Lima Rodrigues e Tânia Maria da Silva Penha sejam integralmente acolhidas, e suas contas sejam julgadas regulares com quitação plena, conforme indicado no parecer à peça 49;
b) não sejam aplicadas simultaneamente as multas previstas nos arts. 57 e 58 da Lei nº 8.443/92 ao Sr. Jairo de Cássio Teixeira, pois os fatos motivadores dessas penalidades estão diretamente relacionados (Acórdão 5550/2019-TCU-Primeira Câmara) , devendo ser mantida apenas a multa proporcional ao dano (item "h" da proposta) ; 
c) o valor integral da contrapartida seja descontado das parcelas de débito indicadas nas tabelas do item "g" (R$ 13.250,00; peça 9, p. 3-4 e 9-11) , reduzindo-as de R$ 188.820,00 para R$ 179.493,38, e de R$ 79.430,00 para R$ 75.506,62.

8.1. Pedro Estevam Alves Pinto Serrano (90.846/OAB-SP) e outros.

Subprocurador-Geral Paulo Soares Bugarin.

TOMADA DE CONTAS ESPECIAL. MINISTÉRIO DO TURISMO. CONVÊNIO PARA REALIZAÇÃO DE EVENTO FESTIVO. PRESTAÇÃO DE CONTAS INCOMPLETA. NÃO COMPROVAÇÃO DA EXECUÇÃO FÍSICA. CARTAS DE EXCLUSIVIDADE. CITAÇÃO. REVELIA. CONTAS IRREGULARES. DÉBITO. MULTA. AUDIÊNCIA DOS GESTORES DO MINISTÉRIO. NÃO ACOLHIMENTO. CONTAS IRREGULARES. MULTA.

TOMADA DE CONTAS ESPECIAL (TCE)

Secretaria de Controle Externo de Tomada de Contas Especial (SecexTCE).

Trata-se de tomada de contas especial instaurada pelo Ministério do Turismo (MTur) , contra Jairo de Cássio Teixeira e Sebastião Pereira Mageste, ex-prefeitos de Caputira-MG, gestões 2005-2008 e 2009-2012, respectivamente, em razão da apresentação de documentos insuficientes para comprovar a regularidade na aplicação dos recursos do Convênio 1379/2008, que teve por objeto a realização do evento "Reveillon de Caputira".
	O ajuste esteve vigente entre 18/12/2008 e 17/06/2009 e foram repassados ao Município R$ 265.000,00, em 2/3/2009. 
	O prefeito sucessor prestou contas da avença e restituiu aos cofres da União R$10.000,00.
	O tomador de contas concluiu pela reprovação da prestação de contas em sua totalidade, em razão de não ser possível atestar a execução física do convênio. Atribuiu responsabilidade apenas a Jairo de Cássio Teixeira. 
	No Tribunal, após diligência à Caixa Econômica Federal, a então Secex/MG citou Sebastião Pereira Mageste e a empresa Ramiro Andrade Rossi e Cia Ltda. pelo débito solidário correspondente à integralidade dos recursos, descontada a restituição, tendo em vista não terem apresentado documentação hábil a comprovar a realização do evento.
	Restaram pendentes relatório de cumprimento do objeto e relatório de execução físico-financeira; cópia de cartaz, panfleto e anúncio, com a logomarca do MTur; comprovante de veiculação em rádio; fotografias, filmagens e/ou material de divulgação que comprovassem a contratação dos serviços e o evento; bem como declarações do prestador de serviço, convenente e autoridade local. 
	A empresa ainda foi citada pela caracterização de seu enriquecimento ilícito, em face do recebimento de recursos sem comprovação da prestação dos serviços. 
	Regularmente citados, os responsáveis permaneceram silentes. 
	Jairo de Cássio Teixeira, inicialmente, foi chamado em audiência por irregularidades cometidas nos procedimentos licitatórios e pela contratação de empresa intermediária para realização de shows, sem apresentação dos contratos de exclusividade.
	O ex-gestor alegou inexperiência, falta de conhecimento e ausência de orientações claras do Mtur. Argumentou a impossibilidade de contratar artistas sem intermediários, principalmente, pelo fato de os recursos terem sido transferidos ao Município após o evento. 
	Após primeira análise da unidade técnica e MPTCU, determinei audiência dos gestores do Mtur e novas citações, com inclusão de Jairo de Cássio Teixeira como um dos responsáveis pelo dano.
	Marta Feitosa Lima Rodrigues, coordenadora-geral de análise de projetos, Tânia Maria da Silva Penha, Assessora da Coordenação Geral de Eventos do Mtur, e Mario Augusto Lopes Moyses, foram ouvidos em razão da emissão de pareceres e da aprovação do Convênio com base em fundamentos genéricos, sem análise de metas quantitativas, das alternativas existentes para aplicação dos recursos federais, da real necessidade de transferência de recursos e sem efetivo exame dos custos informados pelo Município. 
	Os dois ex-prefeitos e a empresa foram citados, em solidariedade, pelo débito de R$ 188.000,00, decorrente da apresentação de meras cartas de exclusividade e não comprovação dos serviços. O prefeito sucessor e a contratada também foram chamados, em solidariedade, por não terem apresentado documentos exigidos na prestação de contas e ocasionado débito de R$ 79.430,00.
	Em derradeira instrução, a Secex/TCE informou a ausência de alegações de defesa e concluiu por julgar irregulares as contas dos gestores municipais e da contratada, com imputação dos débitos apurados e aplicação de multa. Em relação a Jairo de Cássio Teixeira, propôs, ainda, não acolher as razões de justificativa e aplicar-lhe a multa prevista no artigo 58 da Lei 8.443/1992. 
	No que se refere aos gestores do Mtur, a unidade técnica opinou pelo acolhimento parcial das razões de justificativa e julgamento pela regularidade com ressalvas de suas contas.
	O MPTCU divergiu em relação à aplicação das duas multas ao primeiro prefeito, sugeriu o descontar do débito o valor da contrapartida e a regularidade das contas dos responsáveis do Ministério.
II
	Com as vênias de praxe, divirjo dos pareceres constantes dos autos atinentes à responsabilização dos gestores do Mtur.
	Conforme consignei no Acórdão 4268/2020-TCU-Primeira Câmara, os gestores do Ministério do Turismo cometeram graves falhas na análise e aprovação de um enorme número de convênios para eventos festivos nos municípios, agindo, no mínimo, com extrema falta de zelo em relação a significativos montantes de recursos federais.
	Os três responsáveis chamados nestes autos foram multados em outras deliberações desta Corte, pelas mesmas irregularidades (Acórdão 4268/2020-TCU-Primeira Câmara, 11069/2019-1ª Câmara e 1897/2020-Plenário) . Marta Feitosa Lima Rodrigues e Mario Augusto Lopes Moyses foram inabilitados para o exercício de cargo e comissão e função de confiança mediante Acórdão 1090/2018-TCU-Plenário.
	Embora não constitua prejulgamento dos fatos, como mencionado no voto condutor do Acórdão 2991/2018-TCU-Plenário, a Polícia Federal incluiu Mário Augusto Lopes Moysés nas investigações destinadas a desvendar práticas delitivas no Ministério (Operação Voucher) , tendo aludido gestor sido alvo de prisão temporária. 
	No presente caso, a proposta de convênio foi aprovada por Marta Feitosa e Tânia no mesmo dia em que o processo foi autuado no Ministério, 11/12/2008, de acordo com o constante do parecer emitido pela Procuradoria. 
	Não foram realizadas análise de metas quantitativas, das alternativas existentes para a aplicação dos recursos federais em questão (comparando-se com os possíveis resultados das outras alternativas) e da real necessidade de transferência de recursos públicos, considerando a possibilidade de cobrança de ingressos no evento. 
	Em que pese afirmar a existência de orçamentos para comprovar a adequação dos valores ao mercado, nos documentos que precederam a assinatura do instrumento de convênio, não há qualquer análise efetiva de custos.
	Causa estranheza a proposta prever público de 15 mil pessoas em evento a ser realizado em município com apenas 9.392 habitantes. 
	Pelo teor superficial do parecer emitido, restou descumprida a Portaria Interministerial MPOG/MF/CGU 127/2008, quanto à indicação do problema a ser resolvido, dos resultados esperados e descrição de metas a serem atingidas.
	Além da análise técnica promovida no mesmo dia de autuação do processo, o ajuste foi assinado por Mario Augusto Lopes Moyses na mesma data em que o parecer jurídico foi emitido, 18/12/2008. 
	O Plano de Trabalho aprovado previa a realização de ações a partir dessa mesma data, mas os recursos federais foram creditados na conta corrente específica dois meses e meio depois, em 2/3/2009.
	O Acórdão 2233/2019-TCU-Primeira Câmara, de relatoria do E. Ministro Benjamin Zymler, tratou com propriedade a ausência de planejamento, o risco de irregularidades e as dificuldades de controle e fiscalização decorrentes da tramitação açodada das propostas de convênios para eventos. 
	Mário Augusto Lopes Moysés, ao assinar o termo de convênio, não praticou ato meramente formal. Pelo contrário, assumiu obrigações em nome do concedente e, ainda que não lhe possa ser exigido o exame de minúcias desses termos de convênios, deveria ter questionado ou mesmo impedido a transferência, com problemas facilmente verificáveis.
	O argumento sobre ter atuado com respaldo em pareceres da área técnica não o socorrem, uma vez que tais documento estavam desprovidos de uma análise minimamente razoável e os valores envolvidos eram substanciais.
	Os argumentos de Tânia Maria da Silva Penha e Marta Feitosa Lima Rodrigues sobre falta de pessoal, pleito decorrente de emenda parlamentar, aprovação prévia pela Secretaria Nacional de Políticas de Turismo não procedem. Além de não comprovados, não justificam aprovação de convênio com parecer desprovido de informações mínimas.
	Ao contrário do que alegam, o parecer emitido não observou o ordenamento jurídico vigente. Afirmações sobre o evento de reveillon estar previsto na Portaria 171/2008 e a proposta informar a geração de fluxo turístico não bastam para demonstrar a viabilidade técnica do projeto e a conformidade de seu conteúdo quanto aos aspectos técnico e normativo. 
	Nesse contexto, os gestores do Mtur atuaram sem nenhum cuidado com a coisa pública, tendo praticado, no mínimo, erro grosseiro a ensejar a condenação ao pagamento de multas, com base no art. 58, inciso II, da Lei 8.443/1992. 
III
	Quanto aos gestores municipais e a empresa contratada, acolho o parecer da unidade técnica com os ajustes sugeridos pelo Parquet como razões de decidir. 
	Embora notificados dos fatos, Jairo de Cássio Teixeira, Sebastião Pereira Mageste e a empresa Ramiro Andrade Rossi e Cia Ltda. permaneceram silentes. 
	O primeiro prefeito respondeu à audiência promovida em razão da primeira atuação da unidade técnica e, apesar de citado via postal (em quatro endereços obtidos em bases oficiais e na internet) e via edital, não apresentou alegações de defesa para a citação que determinei posteriormente.
	O não comparecimento aos autos caracteriza a revelia dos responsáveis, dando-se prosseguimento ao processo, de acordo com o § 3º do art. 12 da Lei 8.443/1992.
	Os poucos documentos apresentados na prestação de contas não permitem aferir a efetiva realização do evento, pois ausentes comprovantes de divulgação, fotografias, filmagens e declarações das instâncias competentes.
	Cabia ao prefeito sucessor finalizar a execução do ajuste e apresentar a prestação de contas. A empresa recebeu recursos sem a comprovação da prestação dos serviços.
	Considerando a não comprovação da boa e regular aplicação dos recursos e a ausência de elementos capazes de aferir a boa-fé, cabe, desde já, julgar irregulares suas contas, imputando-lhes débito solidário correspondente à totalidade dos recursos, bem como multa proporcional ao dano causado.
	As razões de justificativa apresentadas por Jairo de Cássio Teixeira não elidem as irregularidades praticadas e o responsável não apresentou alegações de defesa quanto ao débito apurado. 
	A contratação de artistas, mediante inexigibilidade de licitação, com cartas de exclusividade válidas para dia e local do evento, foi realizada em afronta aos termos do Convênio e Acórdão 96/2008-TCU-Plenário. 
	Sem os comprovantes dos valores efetivamente recebidos pelos artistas não é possível estabelecer o nexo de causalidade entre os recursos transferidos e as despesas executadas e resta caracterizado dano ao Erário.
	Considerando que esse responsável realizou as contratações indevidas, cabe atribuir-lhe o débito correspondente ao valor dos shows em solidariedade com o prefeito sucessor e a empresa contratada e aplicar-lhe a multa prevista no artigo 57 da Lei 8.443/1992.
	Deixo de imputar a esse responsável a multa constante do artigo 58 da referida Lei, tendo em vista ter por fundamento as mesmas irregularidades causadoras do débito. 
	Sendo assim, julgo irregulares as contas de Jairo de Cássio Teixeira, Sebastião Pereira Mageste e Ramiro Andrade Rossi e Cia Ltda., condenando-os a ressarcir os débitos apurados e ao pagamento de multa proporcional.
	Feitas essas considerações, voto para que o Tribunal acolha a minuta de acórdão que submeto à apreciação do Colegiado.
TCU, Sala das Sessões Ministro Luciano Brandão Alves de Souza, em 29 de setembro de 2020.
WALTON ALENCAR RODRIGUES 
Relator